---
title: "Analyse de Transects — Herpétofaune de Madagascar"
subtitle: "Du CSV brut aux figures publication-ready, étape par étape"
author: "Haja Fabrice RAZAFINDRABE MAMINIAINA"
date: "`r Sys.Date()`"
output:
  html_document:
    toc: true
    toc_float: true
    toc_depth: 3
    theme: flatly
    highlight: tango
    code_folding: show
    df_print: paged
---

```{r setup, include=FALSE}
# Ce bloc "setup" est invisible dans le document final (include=FALSE)
# Il configure le comportement global de tous les blocs de code suivants

knitr::opts_chunk$set(
  echo    = TRUE,    # Afficher le code dans le document final
  message = FALSE,   # Cacher les messages des packages
  warning = FALSE,   # Cacher les warnings (on les gère nous-mêmes)
  fig.width  = 8,    # Largeur des figures en pouces
  fig.height = 5,    # Hauteur des figures en pouces
  dpi     = 150      # Résolution (300 pour publication, 150 pour web)
)
```

---

> **À qui s'adresse ce notebook ?**
> 
> Ce document est conçu pour les biologistes et étudiants qui ont des données de terrain
> et veulent les analyser avec R — sans forcément avoir une formation poussée en statistiques.
> Chaque étape est expliquée en français, avec le "pourquoi" avant le "comment".
>
> **Comment l'utiliser :** Ouvrez ce fichier dans RStudio, cliquez sur **Knit → Knit to HTML**.
> Vous obtiendrez un rapport complet avec toutes les figures et tous les résultats calculés automatiquement.

---

# 1. Préparation — Charger les packages

```{r packages}
# ============================================================
# POURQUOI CE BLOC ?
# R de base est limité. Les "packages" sont des extensions qui
# ajoutent des fonctions spécialisées. On les charge une fois
# au début, comme des outils qu'on pose sur la table de travail.
# ============================================================

# Liste des packages nécessaires
packages_requis <- c("vegan", "ggplot2", "dplyr", "tidyr",
                     "iNEXT", "knitr", "RColorBrewer", "ggrepel")

# Installation automatique si un package manque
# (pratique quand vous partagez ce notebook avec un collègue)
packages_manquants <- packages_requis[
  !(packages_requis %in% installed.packages()[,"Package"])
]

if (length(packages_manquants) > 0) {
  message("Installation des packages manquants : ",
          paste(packages_manquants, collapse = ", "))
  install.packages(packages_manquants)
}

# Chargement
library(vegan)    # Analyses de diversité et écologie des communautés
library(ggplot2)  # Visualisations élégantes
library(dplyr)    # Manipulation de données (filter, group_by, summarise...)
library(tidyr)    # Reshape des données (pivot_wider, pivot_longer)
library(iNEXT)    # Courbes de raréfaction
library(knitr)    # Formatage des tableaux dans le document
library(ggrepel)  # Labels sans chevauchement sur les figures

message("✓ Tous les packages sont chargés.")
```

---

# 2. Création des données

```{r donnees}
# ============================================================
# POURQUOI CE BLOC ?
# Dans un vrai projet, vous importeriez votre fichier ici :
#   data <- read.csv("mes_transects.csv")
# ou depuis Excel :
#   data <- readxl::read_excel("mes_transects.xlsx")
#
# Ici, on simule des données réalistes pour que le notebook
# soit autonome et que vous puissiez le tester immédiatement.
# Les patterns sont écologiquement cohérents avec la faune
# de la forêt de Kirindy, Madagascar.
# ============================================================

set.seed(42)  # Fixe le générateur aléatoire → résultats reproductibles

# Nos espèces cibles (herpétofaune de Kirindy)
especes <- c(
  "Zonosaurus karsteni",
  "Zonosaurus laticaudatus",
  "Furcifer labordi",
  "Oplurus cuvieri",
  "Chalarodon madagascariensis",
  "Liophidium apperti",
  "Mimophis mahfalensis",
  "Uroplatus ebenaui",
  "Brookesia brygooi",
  "Geckolepis typica"
)

# Nos sites d'étude (5 types d'habitat)
sites <- c("Foret_Dense",
           "Foret_Degradee",
           "Lisiere_Nord",
           "Savane_Boisee",
           "Zone_Anthropisee")

# Paramètre lambda = abondance moyenne par espèce selon le site
# (La forêt dense a naturellement plus d'espèces et d'individus)
lambda_par_site <- c(
  Foret_Dense      = 4.5,
  Foret_Degradee   = 2.8,
  Lisiere_Nord     = 2.0,
  Savane_Boisee    = 1.5,
  Zone_Anthropisee = 0.7
)

# Génération du jeu de données complet
transects <- expand.grid(
  site        = sites,
  transect_id = paste0("T", 1:6),  # 6 transects par site
  espece      = especes
) %>%
  mutate(
    # Abondance simulée selon une loi de Poisson (comptages entiers)
    abondance = rpois(
      n(),
      lambda = lambda_par_site[as.character(site)]
    ),
    longueur_m    = 200,                          # Tous les transects = 200m
    date          = as.Date("2024-07-01") +
                    sample(0:90, n(), replace = TRUE),
    temperature_c = round(rnorm(n(), mean = 28, sd = 3), 1),
    habitat       = recode(as.character(site),
      "Foret_Dense"      = "Forêt primaire",
      "Foret_Degradee"   = "Forêt dégradée",
      "Lisiere_Nord"     = "Forêt dégradée",
      "Savane_Boisee"    = "Savane",
      "Zone_Anthropisee" = "Savane"
    )
  )

# Résumé du jeu de données
cat("=== APERÇU DES DONNÉES ===\n")
cat("Nombre d'observations :", nrow(transects), "\n")
cat("Sites :", length(unique(transects$site)), "\n")
cat("Espèces :", length(unique(transects$espece)), "\n")
cat("Transects par site :", length(unique(transects$transect_id)), "\n")
```

**Aperçu des premières lignes :**

```{r apercu-tableau}
# kable() formate un dataframe en tableau HTML propre
# head() prend les 8 premières lignes
kable(
  head(transects %>%
    filter(abondance > 0) %>%
    select(site, transect_id, espece, abondance, date, temperature_c),
    8),
  caption = "Tableau 1. Extrait des données de transects (observations positives uniquement)",
  col.names = c("Site", "Transect", "Espèce", "N individus", "Date", "Température (°C)")
)
```

---

# 3. Nettoyage et Préparation

```{r nettoyage}
# ============================================================
# POURQUOI CE BLOC ?
# Les données brutes de terrain contiennent souvent :
#   - Des zéros (espèce non détectée lors d'un transect)
#   - Des NA (données manquantes)
#   - Des erreurs de saisie
# On nettoie AVANT d'analyser. Toujours.
# ============================================================

# Étape 1 : Garder uniquement les observations positives
obs_positives <- transects %>%
  filter(abondance > 0)

cat("Observations totales :", nrow(transects), "\n")
cat("Observations positives :", nrow(obs_positives),
    "(", round(nrow(obs_positives)/nrow(transects)*100, 1), "% de détection)\n")

# Étape 2 : Vérifier les valeurs manquantes
cat("\nValeurs manquantes par colonne :\n")
print(colSums(is.na(transects)))

# Étape 3 : Agréger par site et espèce (somme sur tous les transects)
agregat <- obs_positives %>%
  group_by(site, espece, habitat) %>%
  summarise(
    total_individus = sum(abondance),
    nb_transects_detectes = n(),
    .groups = "drop"
  )

# Étape 4 : Créer la matrice communauté (format requis par vegan)
# sites en lignes, espèces en colonnes, abondances comme valeurs
comm_matrix <- agregat %>%
  pivot_wider(
    id_cols    = site,
    names_from = espece,
    values_from = total_individus,
    values_fill = 0           # Les espèces non détectées = 0, pas NA
  ) %>%
  column_to_rownames("site")  # Les noms de sites deviennent les noms de lignes

cat("\n=== MATRICE COMMUNAUTÉ ===\n")
cat("Dimensions :", nrow(comm_matrix), "sites ×", ncol(comm_matrix), "espèces\n")
cat("Sites :", paste(rownames(comm_matrix), collapse = ", "), "\n")
```

---

# 4. Statistiques Descriptives

```{r descriptives}
# ============================================================
# POURQUOI CE BLOC ?
# Avant toute analyse statistique complexe, décrivez vos données.
# Ces chiffres iront directement dans votre section Methods/Results.
# ============================================================

richesse <- transects %>%
  filter(abondance > 0) %>%
  group_by(site, habitat) %>%
  summarise(
    nb_especes   = n_distinct(espece),
    nb_individus = sum(abondance),
    nb_transects = n_distinct(transect_id),
    # Densité = individus pour 100m de transect
    densite_100m = round(sum(abondance) /
                   (n_distinct(transect_id) * 200) * 100, 2),
    .groups = "drop"
  ) %>%
  arrange(desc(nb_especes))

kable(
  richesse,
  caption = "Tableau 2. Richesse spécifique et abondance par site",
  col.names = c("Site", "Habitat", "Nb espèces", "Nb individus",
                "Nb transects", "Densité (/100m)")
)
```

```{r stats-globales}
cat("=== STATISTIQUES GLOBALES ===\n\n")

cat("Richesse totale (gamma-diversity) :",
    n_distinct(obs_positives$espece), "espèces\n")

cat("Site le plus riche :",
    richesse$site[1], "-",
    richesse$nb_especes[1], "espèces\n")

cat("Site le moins riche :",
    richesse$site[nrow(richesse)], "-",
    richesse$nb_especes[nrow(richesse)], "espèces\n")

cat("Individus total observés :",
    sum(richesse$nb_individus), "\n")

cat("Espèce la plus abondante :",
    obs_positives %>%
      group_by(espece) %>%
      summarise(n = sum(abondance)) %>%
      arrange(desc(n)) %>%
      slice(1) %>%
      pull(espece), "\n")
```

---

# 5. Indices de Diversité

```{r diversite}
# ============================================================
# POURQUOI CES INDICES ?
#
# La RICHESSE SPÉCIFIQUE (nombre d'espèces) ne dit pas tout.
# Deux sites peuvent avoir 8 espèces chacun, mais dans l'un
# une espèce représente 95% des individus — c'est moins diversifié.
#
# Les indices capturent cette nuance :
#
# Shannon (H') : Poids aux espèces rares. Varie de 0 à log(S).
#   H' = 0 → une seule espèce domine tout
#   H' élevé → espèces équitablement réparties
#
# Simpson (D) : Probabilité que deux individus pris au hasard
#   appartiennent à des espèces différentes.
#   D proche de 1 → très diversifié
#   D proche de 0 → une espèce domine
#
# Pielou (J') : Équitabilité. Varie de 0 à 1.
#   J' = 1 → toutes les espèces ont exactement la même abondance
#   J' = 0 → une espèce représente presque tout
# ============================================================

indices <- data.frame(
  Site     = rownames(comm_matrix),
  Shannon  = round(diversity(comm_matrix, index = "shannon"), 3),
  Simpson  = round(diversity(comm_matrix, index = "simpson"), 3),
  Richesse = specnumber(comm_matrix),
  Pielou_J = round(
    diversity(comm_matrix, index = "shannon") /
    log(specnumber(comm_matrix)), 3
  )
)

# Ajouter le type d'habitat
indices$Habitat <- recode(indices$Site,
  "Foret_Dense"      = "Forêt primaire",
  "Foret_Degradee"   = "Forêt dégradée",
  "Lisiere_Nord"     = "Forêt dégradée",
  "Savane_Boisee"    = "Savane",
  "Zone_Anthropisee" = "Savane"
)

kable(
  indices[, c("Site","Habitat","Richesse","Shannon","Simpson","Pielou_J")],
  caption = "Tableau 3. Indices de diversité alpha par site",
  col.names = c("Site", "Habitat", "Richesse (S)",
                "Shannon (H')", "Simpson (D)", "Pielou (J')")
)
```

```{r interpretation-indices}
# ============================================================
# INTERPRÉTATION AUTOMATIQUE
# Ce bloc génère des phrases d'interprétation prêtes à coller
# dans votre section Results. Pratique !
# ============================================================

site_max <- indices$Site[which.max(indices$Shannon)]
site_min <- indices$Site[which.min(indices$Shannon)]
h_max    <- max(indices$Shannon)
h_min    <- min(indices$Shannon)

cat("=== PHRASES POUR SECTION RESULTS ===\n\n")

cat(sprintf(
  "Shannon diversity was highest at %s (H' = %.2f) and lowest at %s (H' = %.2f),
  representing a %.0f%% reduction associated with habitat degradation.\n\n",
  gsub("_", " ", site_max), h_max,
  gsub("_", " ", site_min), h_min,
  (1 - h_min/h_max) * 100
))

cat(sprintf(
  "Species evenness (Pielou's J') ranged from %.2f (%s) to %.2f (%s),
  indicating that %s had the most equitable distribution of individuals
  across species.\n",
  min(indices$Pielou_J), gsub("_", " ", indices$Site[which.min(indices$Pielou_J)]),
  max(indices$Pielou_J), gsub("_", " ", indices$Site[which.max(indices$Pielou_J)]),
  gsub("_", " ", indices$Site[which.max(indices$Pielou_J)])
))
```

---

# 6. Visualisations

## 6.1 Richesse spécifique par site

```{r fig-richesse, fig.cap="Figure 1. Richesse spécifique (nombre d'espèces observées) par site d'étude. Les sites sont ordonnés par richesse décroissante."}
# ============================================================
# LIRE UNE FIGURE GGPLOT2 :
# ggplot(données, aes(x=..., y=..., fill=...)) → définit les axes
# geom_col()   → ajoute les barres
# coord_flip() → retourne horizontal (plus lisible avec des noms longs)
# theme_minimal() → fond blanc, pas de cadre gris
# ============================================================

# Palette de couleurs daltonien-friendly
palette_habitat <- c(
  "Forêt primaire"  = "#0F6E56",
  "Forêt dégradée"  = "#5DCAA5",
  "Savane"          = "#D85A30"
)

fig1 <- richesse %>%
  ggplot(aes(
    x    = reorder(site, nb_especes),  # Ordonne par richesse
    y    = nb_especes,
    fill = habitat
  )) +
  geom_col(width = 0.7) +
  geom_text(
    aes(label = nb_especes),
    hjust    = -0.3,      # Décale le label à droite de la barre
    size     = 4,
    fontface = "bold"
  ) +
  coord_flip() +
  scale_fill_manual(
    values = palette_habitat,
    name   = "Type d'habitat"
  ) +
  scale_x_discrete(labels = function(x) gsub("_", " ", x)) +
  scale_y_continuous(expand = expansion(mult = c(0, 0.15))) +
  labs(
    title    = "Richesse spécifique par site",
    subtitle = "Herpétofaune — Kirindy, Madagascar · Juillet–Septembre 2024",
    x        = NULL,
    y        = "Nombre d'espèces observées",
    caption  = "Données : RAZAFINDRABE MAMINIAINA H.F., 2024"
  ) +
  theme_minimal(base_size = 12) +
  theme(
    legend.position  = "bottom",
    panel.grid.major.y = element_blank(),  # Pas de grille horizontale
    plot.title       = element_text(face = "bold")
  )

print(fig1)
```

## 6.2 Indices de diversité comparés

```{r fig-diversite, fig.height=6, fig.cap="Figure 2. Indices de diversité alpha par site : Shannon (H'), Simpson (D), et équitabilité de Pielou (J')."}
# ============================================================
# pivot_longer() : transforme le tableau "large" (une colonne par indice)
# en tableau "long" (une ligne par indice) — requis par ggplot2
# facet_wrap() : crée un sous-graphique par indice
# ============================================================

indices %>%
  pivot_longer(
    cols     = c(Shannon, Simpson, Pielou_J),
    names_to  = "Indice",
    values_to = "Valeur"
  ) %>%
  mutate(Indice = recode(Indice,
    Shannon  = "Shannon (H')",
    Simpson  = "Simpson (D)",
    Pielou_J = "Pielou (J')"
  )) %>%
  ggplot(aes(
    x    = reorder(Site, Valeur),
    y    = Valeur,
    fill = Habitat
  )) +
  geom_col(width = 0.7) +
  coord_flip() +
  facet_wrap(~ Indice, scales = "free_x") +  # Un panneau par indice
  scale_fill_manual(values = palette_habitat, name = "Habitat") +
  scale_x_discrete(labels = function(x) gsub("_", " ", x)) +
  labs(
    title = "Indices de diversité alpha par site",
    x     = NULL,
    y     = "Valeur de l'indice"
  ) +
  theme_minimal(base_size = 11) +
  theme(
    strip.text      = element_text(face = "bold"),
    legend.position = "bottom"
  )
```

## 6.3 Heatmap — Composition des communautés

```{r fig-heatmap, fig.height=7, fig.cap="Figure 3. Abondance de chaque espèce par site (échelle logarithmique). Les cellules vides indiquent une espèce non détectée sur ce site."}
# ============================================================
# La heatmap montre d'un coup d'oeil :
# - Quelles espèces sont présentes où
# - Les espèces généralistes vs spécialistes
# - Les sites de composition similaire
#
# log1p(x) = log(x + 1) → transforme les abondances pour
# que les petites valeurs soient visibles (évite que les
# espèces abondantes "écrasent" les rares)
# ============================================================

agregat %>%
  mutate(
    espece_it = paste0("italic('", espece, "')"),  # Noms en italique
    log_abond = log1p(total_individus)
  ) %>%
  ggplot(aes(
    x    = gsub("_", "\n", site),  # Retour à la ligne dans les labels
    y    = reorder(espece, total_individus),
    fill = log_abond
  )) +
  geom_tile(color = "white", linewidth = 0.5) +
  geom_text(
    aes(label = ifelse(total_individus > 0, total_individus, "")),
    size  = 3,
    color = "white"
  ) +
  scale_fill_gradient(
    low  = "#E1F5EE",
    high = "#0A4A38",
    name = "log(n + 1)"
  ) +
  labs(
    title    = "Composition des communautés — Herpétofaune de Kirindy",
    subtitle = "Abondance totale par site (échelle log+1)",
    x        = NULL,
    y        = NULL,
    caption  = "Les nombres indiquent les abondances totales observées"
  ) +
  theme_minimal(base_size = 11) +
  theme(
    axis.text.y  = element_text(face = "italic", size = 9),
    axis.text.x  = element_text(size = 9),
    legend.position = "right"
  )
```

## 6.4 Courbes d'accumulation d'espèces

```{r fig-rarefaction, fig.cap="Figure 4. Courbes de raréfaction (trait plein) et d'extrapolation (pointillés) par site. Les intervalles de confiance à 95% sont représentés en zones ombrées. Une courbe qui atteint un plateau indique un échantillonnage suffisant."}
# ============================================================
# LES COURBES DE RARÉFACTION — pourquoi c'est crucial ?
#
# Le problème : si un site a plus d'individus observés qu'un autre,
# il aura mécaniquement plus d'espèces — même si les deux habitats
# sont identiques. C'est un biais d'effort d'échantillonnage.
#
# La solution : standardiser. iNEXT recalcule combien d'espèces
# on trouverait si on avait échantillonné le même nombre d'individus
# dans tous les sites. Comparison équitable.
#
# Si votre courbe n'atteint pas le plateau → vous n'avez pas
# assez échantillonné → dites-le dans vos Limites.
# ============================================================

# Préparer les données : liste d'abondances par site
abondances_par_site <- lapply(
  unique(agregat$site),
  function(s) {
    agregat %>%
      filter(site == s) %>%
      pull(total_individus)
  }
)
names(abondances_par_site) <- unique(agregat$site)

# Calcul des courbes (nboot = 50 → rapide; mettez 200 pour publication)
inext_result <- iNEXT(
  abondances_par_site,
  q        = 0,           # q=0 : richesse spécifique (ordre 0)
  datatype = "abundance",
  nboot    = 50
)

# Figure avec ggiNEXT (fonction native du package iNEXT)
fig_raref <- ggiNEXT(inext_result, type = 1, se = TRUE) +
  scale_color_brewer(palette = "Dark2", name = "Site") +
  scale_fill_brewer(palette  = "Dark2", name = "Site") +
  labs(
    title    = "Courbes d'accumulation d'espèces par site",
    subtitle = "Raréfaction et extrapolation · IC 95%",
    x        = "Nombre d'individus échantillonnés",
    y        = "Richesse spécifique",
    caption  = "Méthode : iNEXT (Chao et al. 2014)"
  ) +
  theme_minimal(base_size = 12) +
  theme(
    legend.position = "right",
    plot.title      = element_text(face = "bold")
  )

print(fig_raref)
```

```{r richesse-estimee}
# Tableau des richesses estimées (asymptotiques)
richesse_estimee <- inext_result$AsyEst %>%
  filter(Diversity == "Species richness") %>%
  select(Assemblage, Observed, Estimator, LCL, UCL) %>%
  mutate(across(where(is.numeric), round, 1))

kable(
  richesse_estimee,
  caption = "Tableau 4. Richesse observée vs richesse estimée (Chao2) par site",
  col.names = c("Site", "Observée", "Estimée", "IC inf. 95%", "IC sup. 95%")
)
```

---

# 7. Analyse de la Composition — NMDS

```{r nmds}
# ============================================================
# QU'EST-CE QUE LE NMDS ?
#
# Non-Metric Multidimensional Scaling : une technique d'ordination.
# Elle prend votre matrice (5 sites × 10 espèces) et la représente
# en 2 dimensions, de façon à ce que :
#   → des sites PROCHES sur la figure = communautés SIMILAIRES
#   → des sites ÉLOIGNÉS = communautés DIFFÉRENTES
#
# Distance de Bray-Curtis : mesure la dissimilarité entre sites.
#   0 = communautés identiques
#   1 = aucune espèce en commun
#
# STRESS : mesure la qualité de la représentation 2D
#   < 0.05 : excellent
#   0.05–0.10 : très bon
#   0.10–0.20 : bon (acceptable pour publication)
#   > 0.20 : à interpréter avec prudence
# ============================================================

nmds <- metaMDS(
  comm_matrix,
  distance = "bray",
  k        = 2,       # Réduction en 2 dimensions
  trymax   = 100,     # Essaie 100 configurations différentes
  trace    = FALSE    # Pas de sortie verbose
)

cat("=== RÉSULTATS NMDS ===\n")
cat("Stress :", round(nmds$stress, 4), "\n")
cat("Interprétation :",
    ifelse(nmds$stress < 0.10, "Excellent (< 0.10)",
    ifelse(nmds$stress < 0.20, "Bon (0.10–0.20)",
                               "À interpréter avec prudence (> 0.20)")), "\n")
```

```{r fig-nmds, fig.cap="Figure 5. Ordination NMDS (distance de Bray-Curtis) des communautés d'herpétofaune par site. La proximité entre les points indique une similarité de composition. La valeur de stress indique la qualité de la représentation bidimensionnelle."}

# Extraire les coordonnées des sites
nmds_coords <- as.data.frame(scores(nmds, display = "sites")) %>%
  mutate(
    site    = rownames(.),
    habitat = recode(site,
      "Foret_Dense"      = "Forêt primaire",
      "Foret_Degradee"   = "Forêt dégradée",
      "Lisiere_Nord"     = "Forêt dégradée",
      "Savane_Boisee"    = "Savane",
      "Zone_Anthropisee" = "Savane"
    )
  )

ggplot(nmds_coords, aes(x = NMDS1, y = NMDS2, color = habitat)) +
  geom_point(size = 5, alpha = 0.8) +
  geom_text_repel(
    aes(label = gsub("_", " ", site)),
    size       = 3.5,
    fontface   = "italic",
    box.padding = 0.5,
    max.overlaps = 10
  ) +
  scale_color_manual(values = palette_habitat, name = "Habitat") +
  annotate(
    "text",
    x     = min(nmds_coords$NMDS1) + 0.01,
    y     = max(nmds_coords$NMDS2),
    label = paste0("Stress = ", round(nmds$stress, 3)),
    hjust = 0,
    size  = 3.5,
    color = "grey40"
  ) +
  labs(
    title    = "Ordination NMDS — Composition des communautés",
    subtitle = "Distance de Bray-Curtis · Points proches = communautés similaires",
    x        = "NMDS axe 1",
    y        = "NMDS axe 2"
  ) +
  theme_minimal(base_size = 12) +
  theme(
    legend.position = "bottom",
    plot.title      = element_text(face = "bold")
  )
```

---

# 8. Test Statistique — Les communautés diffèrent-elles ?

```{r anosim}
# ============================================================
# ANOSIM : Analysis of Similarities
#
# Question : Les sites de forêt primaire ont-ils des communautés
# significativement différentes des sites de savane ?
#
# R de ANOSIM : varie de -1 à 1
#   R ≈ 0 → pas de différence entre groupes
#   R ≈ 1 → groupes très distincts
#   R > 0.5 → différence forte
#   R > 0.75 → différence très forte
#
# p-value : si p < 0.05, la différence est non aléatoire
#
# Attention : ANOSIM ne dit pas QUELLES espèces sont responsables.
# Pour ça, on utilise SIMPER (voir ci-dessous).
# ============================================================

# Définir les groupes d'habitat pour chaque site
groupes_habitat <- recode(
  rownames(comm_matrix),
  "Foret_Dense"      = "Foret",
  "Foret_Degradee"   = "Foret",
  "Lisiere_Nord"     = "Foret",
  "Savane_Boisee"    = "Savane",
  "Zone_Anthropisee" = "Savane"
)

# Test ANOSIM
anosim_result <- anosim(
  comm_matrix,
  grouping     = groupes_habitat,
  permutations = 999,   # Nombre de permutations (999 standard)
  distance     = "bray"
)

cat("=== RÉSULTATS ANOSIM ===\n")
cat("R =", round(anosim_result$statistic, 3), "\n")
cat("p =", anosim_result$signif, "\n\n")
cat("Interprétation :\n")

if (anosim_result$signif < 0.05) {
  cat(sprintf(
    "Les communautés d'herpétofaune diffèrent significativement entre\n
    les forêts et les savanes (ANOSIM : R = %.3f, p = %.3f).\n",
    anosim_result$statistic, anosim_result$signif
  ))
} else {
  cat("Pas de différence significative détectée entre les groupes (p ≥ 0.05).\n")
}
```

```{r simper}
# ============================================================
# SIMPER : Similarity Percentages
# Identifie QUELLES espèces contribuent le plus aux différences
# entre vos groupes de sites.
# ============================================================

simper_result <- simper(comm_matrix, groupes_habitat)
simper_df     <- summary(simper_result)$Foret_Savane

cat("=== ESPÈCES CONTRIBUANT LE PLUS AUX DIFFÉRENCES FORÊT vs SAVANE ===\n")

kable(
  head(data.frame(
    Espece       = rownames(simper_df),
    Contribution = round(simper_df$average * 100, 1),
    Cumul        = round(simper_df$cumsum * 100, 1)
  ), 6),
  caption = "Tableau 5. Espèces contribuant le plus à la dissimilarité entre forêts et savanes (SIMPER)",
  col.names = c("Espèce", "Contribution (%)", "Contribution cumulée (%)")
)
```

---

# 9. Synthèse & Phrases pour votre Article

```{r synthese-finale}
# ============================================================
# CE BLOC GÉNÈRE AUTOMATIQUEMENT DES PHRASES PRÊTES À UTILISER
# dans votre section Results. Adaptez-les selon votre contexte.
# ============================================================

cat("========================================================\n")
cat("PHRASES PRÊTES POUR VOTRE SECTION RESULTS (en anglais)\n")
cat("========================================================\n\n")

# Calculs pour les phrases
site_plus_riche <- richesse$site[1]
richesse_max    <- richesse$nb_especes[1]
site_moins_riche <- richesse$site[nrow(richesse)]
richesse_min    <- richesse$nb_especes[nrow(richesse)]
shannon_max     <- round(max(indices$Shannon), 2)
shannon_min     <- round(min(indices$Shannon), 2)

cat("--- Species richness ---\n")
cat(sprintf(
  "A total of %d reptile and amphibian species were recorded across %d sites
  (n = %d transects, 200 m each). Species richness ranged from %d (%s) to %d (%s).\n\n",
  n_distinct(obs_positives$espece),
  n_distinct(obs_positives$site),
  sum(richesse$nb_transects),
  richesse_min, gsub("_", " ", site_moins_riche),
  richesse_max, gsub("_", " ", site_plus_riche)
))

cat("--- Diversity indices ---\n")
cat(sprintf(
  "Shannon diversity (H') was highest at %s (H' = %.2f) and lowest at %s
  (H' = %.2f), representing a %.0f%% reduction associated with habitat loss.\n\n",
  gsub("_", " ", indices$Site[which.max(indices$Shannon)]), shannon_max,
  gsub("_", " ", indices$Site[which.min(indices$Shannon)]), shannon_min,
  (1 - shannon_min/shannon_max) * 100
))

cat("--- Community composition ---\n")
if (anosim_result$signif < 0.05) {
  cat(sprintf(
    "Community composition differed significantly between forest and savanna
    habitats (ANOSIM: R = %.3f, p = %.3f, 999 permutations, Bray-Curtis distance).\n\n",
    anosim_result$statistic, anosim_result$signif
  ))
}
```

---

# 10. Export des Figures

```{r export, eval=FALSE}
# ============================================================
# Ce bloc est marqué eval=FALSE → il ne s'exécute PAS
# quand vous faites Knit. Pour l'utiliser, passez eval=TRUE
# ou exécutez les lignes manuellement dans la console.
#
# Les figures sont exportées en 300 DPI (requis par la plupart
# des journaux scientifiques).
# ============================================================

dir.create("figures", showWarnings = FALSE)

ggsave("figures/fig1_richesse.png",
       fig1, width = 8, height = 5, dpi = 300)

ggsave("figures/fig2_diversite.png",
       width = 10, height = 6, dpi = 300)

ggsave("figures/fig4_rarefaction.png",
       fig_raref, width = 8, height = 6, dpi = 300)

cat("Figures exportées dans le dossier figures/ — prêtes pour soumission.\n")
```

---

# À retenir

| Étape | Ce qu'on a fait | Pourquoi |
|-------|----------------|----------|
| Import | Chargé et vérifié les données | Éviter les erreurs silencieuses |
| Nettoyage | Retiré les zéros, créé la matrice | vegan exige un format précis |
| Descriptives | Richesse, densité par site | Ça va dans Methods + Results |
| Indices | Shannon, Simpson, Pielou | Capture richesse ET équitabilité |
| Visualisation | 4 figures ggplot2 | Toutes exportables en 300 DPI |
| NMDS | Ordination des communautés | Visualise les différences globales |
| ANOSIM + SIMPER | Test statistique + espèces clés | Justifie les différences observées |
| Synthèse | Phrases Results en anglais | Copier-coller dans votre article |

---

*Notebook créé avec R `r R.version$major`.`r R.version$minor` —
vegan `r packageVersion("vegan")` — ggplot2 `r packageVersion("ggplot2")`*

*Auteur : Haja Fabrice RAZAFINDRABE MAMINIAINA | hajafabrice.r@gmail.com*

*Pour toute question sur ce notebook, utilisez les 50 prompts Claude inclus
dans l'EcoR Toolkit.*
