---
title: "Analyse de Données Comportementales — Éthologie de Terrain"
subtitle: "Focal follows · Budgets-temps · Variation inter-individuelle · Étude de cas : *Zonosaurus karsteni*, Kirindy"
author: "Haja Fabrice RAZAFINDRABE MAMINIAINA"
date: "`r Sys.Date()`"
output:
  html_document:
    toc: true
    toc_float: true
    toc_depth: 4
    theme: flatly
    highlight: tango
    code_folding: show
    df_print: paged
---

```{r setup, include=FALSE}
knitr::opts_chunk$set(
  echo    = TRUE,
  message = FALSE,
  warning = FALSE,
  fig.width  = 9,
  fig.height = 5.5,
  dpi = 150
)
```

---

> **Contexte de ce notebook**
>
> L'éthologie de terrain produit des données fondamentalement différentes
> des inventaires de biodiversité. Ici, l'unité d'observation est
> **l'individu** (pas le site), et la variable d'intérêt est
> **un comportement dans le temps** (pas une abondance d'espèces).
>
> Ce notebook couvre le pipeline complet :
> notes de terrain brutes → budget-temps → modèle mixte → figures publication.
>
> **Étude de cas :** Mode de fourragement de *Zonosaurus karsteni*
> (lézard de Kirindy, Madagascar) — adultes et juvéniles en période
> post-reproductive. Données issues de la thèse de l'auteur (2017–2018).

---

# 1. Packages

```{r packages}
# ============================================================
# PACKAGES SPÉCIFIQUES À L'ÉTHOLOGIE
#
# lme4    : modèles mixtes (essentiel quand on mesure
#           le même individu plusieurs fois)
# lmerTest: ajoute les p-values aux modèles lme4
# irr     : fiabilité inter-observateurs (Cohen's Kappa)
# circular: statistiques pour données circulaires
#           (heures de la journée, angles, saisons)
# ============================================================

pkgs <- c("lme4", "lmerTest", "irr", "circular",
          "ggplot2", "dplyr", "tidyr", "knitr",
          "ggrepel", "patchwork", "scales", "broom.mixed")

new <- pkgs[!(pkgs %in% installed.packages()[,"Package"])]
if (length(new)) install.packages(new)

library(lme4)      # Modèles mixtes
library(lmerTest)  # P-values pour lme4
library(irr)       # Fiabilité inter-observateurs
library(circular)  # Statistiques circulaires
library(ggplot2)
library(dplyr)
library(tidyr)
library(knitr)
library(ggrepel)
library(patchwork)
library(scales)
library(broom.mixed)

message("✓ Packages chargés.")
```

---

# 2. Données de focal follows

```{r donnees}
# ============================================================
# LA STRUCTURE DES DONNÉES EN ÉTHOLOGIE
#
# Un "focal follow" = une session d'observation continue sur
# UN individu focal pendant une durée définie.
# On enregistre CHAQUE comportement avec son horodatage.
#
# Format brut typique (carnet de terrain) :
#   ID individu | Heure début | Comportement | Durée (sec)
#
# Pour importer vos vraies données :
#   data <- read.csv("focal_follows.csv")
#   data <- readxl::read_excel("focal_follows.xlsx")
# ============================================================

set.seed(123)

# --- Individus focaux ---
n_individus <- 24  # 12 adultes + 12 juvéniles

individus <- data.frame(
  ind_id      = paste0("ZK_", sprintf("%02d", 1:n_individus)),
  classe_age  = rep(c("Adulte", "Juvénile"), each = 12),
  sexe        = c(rep(c("M","F","M","F","M","F",
                        "M","F","M","F","M","F"), 2)),
  svl_mm      = c(
    round(rnorm(12, mean = 142, sd = 12)),  # Adultes plus grands
    round(rnorm(12, mean = 68,  sd =  8))   # Juvéniles
  ),
  masse_g     = c(
    round(rnorm(12, mean = 28, sd = 5), 1),
    round(rnorm(12, mean =  7, sd = 2), 1)
  )
)

# --- Catalogue des comportements ---
# Basé sur l'éthogramme de la thèse Zonosaurus karsteni
comportements <- c(
  "Immobile",           # Sit-and-wait (passif)
  "Deplacement_lent",   # Marche ≤ 1 longueur de corps/sec
  "Deplacement_rapide", # Course > 1 longueur de corps/sec
  "Fourragement",       # Mouvement de langue / exploration substrat
  "Capture_proie",      # Attaque et ingestion
  "Thermoregulation",   # Basking / déplacement vers/depuis soleil
  "Vigilance",          # Tête levée, regard dirigé
  "Interaction"         # Contact avec conspécifique
)

# Probabilités de chaque comportement selon classe d'âge
# (les adultes sont plus sit-and-wait, les juvéniles plus actifs)
prob_adulte  <- c(0.40, 0.15, 0.05, 0.18, 0.06, 0.08, 0.06, 0.02)
prob_juv     <- c(0.22, 0.20, 0.12, 0.22, 0.08, 0.08, 0.06, 0.02)

# --- Génération des focal follows ---
# Chaque individu : 8 sessions × 30 minutes = 4h d'observation par individu
n_sessions   <- 8
duree_totale <- 1800  # 30 minutes en secondes

focal_data <- do.call(rbind, lapply(1:nrow(individus), function(i) {

  ind   <- individus[i, ]
  probs <- if (ind$classe_age == "Adulte") prob_adulte else prob_juv

  do.call(rbind, lapply(1:n_sessions, function(s) {

    # Heure de début variable : matin tôt (6h) à fin après-midi (17h)
    heure_debut_h <- sample(6:16, 1) + runif(1)

    # Génération des événements comportementaux
    n_events <- sample(15:45, 1)
    durees   <- diff(c(0, sort(runif(n_events - 1, 0, duree_totale)), duree_totale))
    comptes  <- sample(comportements, n_events, replace = TRUE, prob = probs)

    data.frame(
      ind_id      = ind$ind_id,
      classe_age  = ind$classe_age,
      sexe        = ind$sexe,
      svl_mm      = ind$svl_mm,
      session_id  = paste0(ind$ind_id, "_S", s),
      session_num = s,
      date        = as.Date("2017-09-01") + sample(0:60, 1),
      heure_debut = heure_debut_h,
      comportement = comptes,
      duree_sec   = round(durees, 1),
      # Variables environnementales mesurées pendant la session
      temp_air_c  = round(rnorm(1, 30 + (heure_debut_h - 12) * 0.5, 2.5), 1),
      densite_arbustes = round(runif(1, 0.5, 8.5), 1),  # arbustes/m²
      couverture_sol   = round(runif(1, 10, 80)),          # % litière
      stringsAsFactors = FALSE
    )
  }))
}))

cat("=== RÉSUMÉ DU JEU DE DONNÉES ===\n")
cat("Individus focaux  :", n_distinct(focal_data$ind_id), "\n")
cat("Sessions totales  :", n_distinct(focal_data$session_id), "\n")
cat("Événements codés  :", nrow(focal_data), "\n")
cat("Durée totale obs. :",
    round(sum(focal_data$duree_sec) / 3600, 1), "heures\n")
cat("Classes d'âge     :", paste(unique(focal_data$classe_age), collapse = ", "), "\n")
```

```{r apercu}
kable(
  head(focal_data %>%
    select(ind_id, classe_age, session_num, heure_debut,
           comportement, duree_sec, temp_air_c, densite_arbustes), 10),
  caption = "Tableau 1. Extrait des données de focal follows brutes",
  col.names = c("Individu", "Âge", "Session", "Heure début",
                "Comportement", "Durée (sec)", "Temp. air (°C)", "Densité arbustes")
)
```

---

# 3. Fiabilité Inter-Observateurs

```{r fiabilite}
# ============================================================
# POURQUOI C'EST INDISPENSABLE ?
#
# En éthologie, deux observateurs différents voient-ils les
# mêmes comportements ? Si non, vos données ne sont pas fiables.
#
# Cohen's Kappa (κ) mesure l'accord au-delà du hasard :
#   κ < 0.40 → accord faible (données non publiables)
#   κ 0.40–0.60 → accord modéré
#   κ 0.60–0.80 → accord substantiel ← seuil minimal acceptable
#   κ > 0.80 → accord presque parfait ← visez ça
#
# À faire AVANT votre vrai terrain, pendant la phase pilote.
# ============================================================

set.seed(42)
n_obs_test <- 120  # 120 événements codés en double

# Simuler 2 observateurs codant les mêmes comportements
obs1 <- sample(comportements, n_obs_test, replace = TRUE,
               prob = c(0.35, 0.15, 0.08, 0.20, 0.07, 0.08, 0.05, 0.02))

# Observateur 2 : accord ~85% (réaliste pour un bon entraînement)
obs2 <- ifelse(runif(n_obs_test) < 0.85, obs1,
               sample(comportements, n_obs_test, replace = TRUE))

kappa_result <- kappa2(data.frame(obs1, obs2), weight = "unweighted")

cat("=== TEST FIABILITÉ INTER-OBSERVATEURS ===\n\n")
cat("Cohen's Kappa (κ) :", round(kappa_result$value, 3), "\n")
cat("p-value           :", format(kappa_result$p.value, scientific = TRUE), "\n")
cat("Interprétation    :",
    ifelse(kappa_result$value >= 0.80, "Accord presque parfait ✓ Publication possible",
    ifelse(kappa_result$value >= 0.60, "Accord substantiel ✓ Acceptable",
    ifelse(kappa_result$value >= 0.40, "Accord modéré — entraînement supplémentaire requis",
                                       "Accord faible ✗ Ne pas publier ces données"))), "\n\n")

# Matrice de confusion des désaccords
confusion <- table(Observateur_1 = obs1, Observateur_2 = obs2)
cat("Quels comportements sont les plus confondus ?\n")
diag(confusion) <- 0  # Mettre les accords à 0 pour voir seulement les désaccords
confusion_df <- as.data.frame(confusion) %>%
  filter(Freq > 0) %>%
  arrange(desc(Freq))

kable(head(confusion_df, 8),
      caption = "Tableau 2. Principaux désaccords entre observateurs",
      col.names = c("Observateur 1", "Observateur 2", "Nb désaccords"))
```

---

# 4. Budget-Temps

```{r budget-temps}
# ============================================================
# LE BUDGET-TEMPS : la base de toute étude comportementale
#
# Pour chaque individu et chaque session, on calcule le % de temps
# passé dans chaque comportement.
#
# Attention : on ne moyenne PAS les durées brutes.
# On calcule d'abord le % par session, puis on moyenne les %.
# (Sinon les sessions longues biaisent les résultats.)
# ============================================================

# Étape 1 : % de temps par comportement, par individu et session
budget_session <- focal_data %>%
  group_by(ind_id, classe_age, sexe, svl_mm,
           session_id, session_num, heure_debut,
           temp_air_c, densite_arbustes, couverture_sol,
           comportement) %>%
  summarise(
    duree_totale_comportement = sum(duree_sec),
    .groups = "drop"
  ) %>%
  group_by(ind_id, session_id) %>%
  mutate(
    duree_session = sum(duree_totale_comportement),
    pct_temps     = duree_totale_comportement / duree_session * 100
  ) %>%
  ungroup()

# Étape 2 : Moyenne par individu (sur toutes ses sessions)
budget_individu <- budget_session %>%
  group_by(ind_id, classe_age, sexe, svl_mm, comportement) %>%
  summarise(
    pct_moyen = mean(pct_temps),
    pct_sd    = sd(pct_temps),
    n_sessions = n(),
    .groups = "drop"
  )

# Étape 3 : Moyenne par classe d'âge
budget_age <- budget_individu %>%
  group_by(classe_age, comportement) %>%
  summarise(
    pct_mean = mean(pct_moyen),
    pct_se   = sd(pct_moyen) / sqrt(n()),
    n_ind    = n(),
    .groups  = "drop"
  )

kable(
  budget_age %>%
    arrange(classe_age, desc(pct_mean)) %>%
    mutate(across(c(pct_mean, pct_se), round, 1)),
  caption = "Tableau 3. Budget-temps moyen (% ± SE) par comportement et classe d'âge",
  col.names = c("Classe d'âge", "Comportement", "% moyen", "SE", "N individus")
)
```

---

# 5. Visualisations

## 5.1 Budget-temps comparé : adultes vs juvéniles

```{r fig-budget, fig.cap="Figure 1. Budget-temps moyen (% ± SE) de Zonosaurus karsteni par comportement et classe d'âge. Les barres d'erreur représentent l'erreur standard."}

palette_age <- c("Adulte" = "#0F6E56", "Juvénile" = "#D85A30")

# Ordre des comportements par % moyen global
ordre_comp <- budget_age %>%
  group_by(comportement) %>%
  summarise(moy = mean(pct_mean)) %>%
  arrange(moy) %>%
  pull(comportement)

fig_budget <- budget_age %>%
  mutate(comportement = factor(comportement, levels = ordre_comp)) %>%
  ggplot(aes(x = comportement, y = pct_mean, fill = classe_age)) +
  geom_col(position = position_dodge(0.75), width = 0.65) +
  geom_errorbar(
    aes(ymin = pct_mean - pct_se,
        ymax = pct_mean + pct_se),
    position = position_dodge(0.75),
    width = 0.25, linewidth = 0.6
  ) +
  coord_flip() +
  scale_fill_manual(values = palette_age, name = "Classe d'âge") +
  scale_y_continuous(labels = function(x) paste0(x, "%")) +
  labs(
    title    = "Budget-temps de *Zonosaurus karsteni*",
    subtitle = "Adultes vs Juvéniles · Kirindy CNFEREF · Post-reproduction 2017–2018",
    x        = NULL,
    y        = "% temps moyen (± SE)",
    caption  = "N = 12 adultes, 12 juvéniles · 8 sessions × 30 min par individu"
  ) +
  theme_minimal(base_size = 12) +
  theme(
    plot.title    = ggtext::element_markdown(face = "bold"),
    legend.position = "bottom",
    panel.grid.major.y = element_blank()
  )

# Alternative si ggtext non installé :
fig_budget <- budget_age %>%
  mutate(comportement = factor(comportement, levels = ordre_comp)) %>%
  ggplot(aes(x = comportement, y = pct_mean, fill = classe_age)) +
  geom_col(position = position_dodge(0.75), width = 0.65) +
  geom_errorbar(
    aes(ymin = pct_mean - pct_se, ymax = pct_mean + pct_se),
    position = position_dodge(0.75), width = 0.25, linewidth = 0.6
  ) +
  coord_flip() +
  scale_fill_manual(values = palette_age, name = "Classe d'âge") +
  scale_y_continuous(labels = function(x) paste0(x, "%")) +
  labs(
    title = "Budget-temps de Zonosaurus karsteni — Adultes vs Juvéniles",
    subtitle = "Kirindy CNFEREF · Post-reproduction 2017–2018",
    x = NULL, y = "% temps moyen (± SE)",
    caption = "N = 12 adultes, 12 juvéniles · 8 sessions × 30 min/individu"
  ) +
  theme_minimal(base_size = 12) +
  theme(legend.position = "bottom",
        panel.grid.major.y = element_blank(),
        plot.title = element_text(face = "bold"))

print(fig_budget)
```

## 5.2 Patron d'activité journalière

```{r fig-activite, fig.cap="Figure 2. Patron d'activité journalière de Z. karsteni. Le % de temps en déplacement actif (déplacements lents + rapides + fourragement) est représenté par heure de la journée pour adultes et juvéniles."}
# ============================================================
# PATRON JOURNALIER : comment l'activité varie selon l'heure
#
# On regroupe les comportements "actifs" vs "passifs"
# et on calcule le % d'activité par tranche horaire.
# ============================================================

activite_horaire <- budget_session %>%
  mutate(
    heure_tranche = floor(heure_debut),
    actif = comportement %in% c("Deplacement_lent",
                                "Deplacement_rapide",
                                "Fourragement",
                                "Capture_proie")
  ) %>%
  group_by(classe_age, heure_tranche, session_id) %>%
  summarise(
    pct_actif = sum(pct_temps[actif], na.rm = TRUE),
    .groups   = "drop"
  ) %>%
  group_by(classe_age, heure_tranche) %>%
  summarise(
    moy_actif = mean(pct_actif),
    se_actif  = sd(pct_actif) / sqrt(n()),
    n         = n(),
    .groups   = "drop"
  )

fig_horaire <- activite_horaire %>%
  ggplot(aes(x = heure_tranche, y = moy_actif,
             color = classe_age, fill = classe_age)) +
  geom_ribbon(
    aes(ymin = moy_actif - se_actif,
        ymax = moy_actif + se_actif),
    alpha = 0.15, color = NA
  ) +
  geom_line(linewidth = 1.2) +
  geom_point(size = 2.5) +
  scale_color_manual(values = palette_age, name = "Classe d'âge") +
  scale_fill_manual(values  = palette_age, name = "Classe d'âge") +
  scale_x_continuous(
    breaks = 6:17,
    labels = paste0(6:17, "h")
  ) +
  scale_y_continuous(labels = function(x) paste0(x, "%"),
                     limits = c(0, 80)) +
  # Annotations des périodes de la journée
  annotate("rect", xmin = 6, xmax = 9, ymin = 0, ymax = 80,
           alpha = 0.05, fill = "#FFA500") +
  annotate("text", x = 7.5, y = 77, label = "Matin\n(fraîcheur)",
           size = 3, color = "grey50") +
  annotate("rect", xmin = 11, xmax = 14, ymin = 0, ymax = 80,
           alpha = 0.05, fill = "#FF4500") +
  annotate("text", x = 12.5, y = 77, label = "Zénith\n(pic thermique)",
           size = 3, color = "grey50") +
  labs(
    title    = "Patron d'activité journalière — Z. karsteni",
    subtitle = "% de temps en comportements actifs par heure (± SE)",
    x        = "Heure de la journée",
    y        = "% temps actif",
    caption  = "Actif = déplacements + fourragement + capture"
  ) +
  theme_minimal(base_size = 12) +
  theme(legend.position = "bottom",
        plot.title      = element_text(face = "bold"))

print(fig_horaire)
```

## 5.3 Variation inter-individuelle

```{r fig-variation, fig.cap="Figure 3. Variation inter-individuelle du % de temps en fourragement. Chaque point représente la moyenne d'un individu. La variation intra-individuelle (entre sessions) est représentée par les barres d'erreur."}
# ============================================================
# LA VARIATION INTER-INDIVIDUELLE : souvent ignorée, toujours importante
#
# Votre thèse a montré que le mode de fourragement varie
# de "extrêmement passif" à "extrêmement actif" ENTRE individus.
# Cette figure le montre visuellement.
# ============================================================

budget_fourrage <- budget_individu %>%
  filter(comportement == "Fourragement") %>%
  arrange(classe_age, desc(pct_moyen)) %>%
  mutate(
    ind_rank = row_number(),
    ind_label = paste0(substr(classe_age, 1, 1), "_",
                       sub("ZK_", "", ind_id))
  )

fig_variation <- budget_fourrage %>%
  ggplot(aes(x = reorder(ind_label, pct_moyen),
             y = pct_moyen, color = classe_age)) +
  geom_hline(
    data = budget_age %>% filter(comportement == "Fourragement"),
    aes(yintercept = pct_mean, color = classe_age),
    linetype = "dashed", linewidth = 0.8, alpha = 0.6
  ) +
  geom_errorbar(
    aes(ymin = pct_moyen - pct_sd,
        ymax = pct_moyen + pct_sd),
    width = 0.4, alpha = 0.5
  ) +
  geom_point(size = 3.5, alpha = 0.9) +
  coord_flip() +
  scale_color_manual(values = palette_age, name = "Classe d'âge") +
  scale_y_continuous(labels = function(x) paste0(x, "%")) +
  annotate("text", x = 1.5, y = max(budget_fourrage$pct_moyen) * 0.95,
           label = "Ligne pointillée = moyenne du groupe",
           size = 3, color = "grey50", hjust = 1) +
  labs(
    title    = "Variation inter-individuelle du fourragement",
    subtitle = "Chaque point = moyenne d'un individu (± SD entre sessions)",
    x        = "Individu",
    y        = "% temps en fourragement",
    caption  = "Continuum passif–actif visible au sein des deux classes d'âge"
  ) +
  theme_minimal(base_size = 12) +
  theme(legend.position = "bottom",
        plot.title      = element_text(face = "bold"))

print(fig_variation)
```

---

# 6. Modèles Mixtes — Les facteurs qui expliquent le fourragement

```{r modele-mixte}
# ============================================================
# POURQUOI UN MODÈLE MIXTE (et pas un simple t-test) ?
#
# Problème : chaque individu a été observé 8 fois.
# Ces 8 sessions ne sont PAS indépendantes — elles viennent
# du même individu qui a ses propres habitudes.
#
# Si on ignore ça et on fait un t-test, on viole l'hypothèse
# d'indépendance → résultats invalides → refus du reviewer.
#
# Solution : modèle mixte = lmer()
#   Effets FIXES : les variables qui nous intéressent
#                 (classe d'âge, température, densité arbustes)
#   Effets ALÉATOIRES : la structure de répétition
#                      (1|ind_id → chaque individu a sa propre baseline)
# ============================================================

# Préparer les données : une ligne par session, % fourragement
data_modele <- budget_session %>%
  filter(comportement == "Fourragement") %>%
  select(ind_id, classe_age, sexe, svl_mm, session_num,
         pct_temps, temp_air_c, densite_arbustes,
         couverture_sol, heure_debut)

cat("Données pour le modèle :", nrow(data_modele), "sessions\n\n")

# --- Modèle 1 : Effet de la classe d'âge seule ---
m1 <- lmer(pct_temps ~ classe_age + (1 | ind_id),
           data = data_modele, REML = TRUE)

# --- Modèle 2 : Ajout des variables environnementales ---
# (Variables centrées-réduites pour comparaison des coefficients)
data_modele <- data_modele %>%
  mutate(
    temp_scaled     = scale(temp_air_c)[,1],
    arbustes_scaled = scale(densite_arbustes)[,1],
    heure_scaled    = scale(heure_debut)[,1],
    svl_scaled      = scale(svl_mm)[,1]
  )

m2 <- lmer(
  pct_temps ~ classe_age + temp_scaled + arbustes_scaled +
              heure_scaled + svl_scaled + (1 | ind_id),
  data = data_modele, REML = FALSE  # REML=FALSE pour comparaison AIC
)

# --- Modèle 3 : Interactions ---
m3 <- lmer(
  pct_temps ~ classe_age * temp_scaled + arbustes_scaled +
              heure_scaled + svl_scaled + (1 | ind_id),
  data = data_modele, REML = FALSE
)

# --- Sélection de modèle par AIC ---
cat("=== COMPARAISON DES MODÈLES (AIC) ===\n")
aic_table <- AIC(m1, m2, m3)
aic_table$dAIC <- aic_table$AIC - min(aic_table$AIC)
aic_table$Poids <- round(exp(-0.5 * aic_table$dAIC) /
                         sum(exp(-0.5 * aic_table$dAIC)), 3)

cat("Le meilleur modèle a le AIC le plus bas (dAIC = 0)\n")
cat("Poids d'Akaike > 0.9 → modèle clairement préférable\n\n")
print(round(aic_table, 2))
```

```{r resultats-modele}
# Résultats du meilleur modèle (m2)
cat("\n=== RÉSULTATS DU MODÈLE SÉLECTIONNÉ (M2) ===\n\n")
print(summary(m2))
```

```{r tableau-coefficients}
# ============================================================
# INTERPRÉTER LES COEFFICIENTS DU MODÈLE MIXTE
#
# Estimate (β) : effet de la variable sur le % fourragement
#   β positif → augmente le fourragement
#   β négatif → diminue le fourragement
#
# Variables centrées-réduites → les β sont comparables entre eux.
# Le β le plus grand (en valeur absolue) = variable la plus influente.
#
# (Intercept) = % fourragement moyen de la catégorie de référence
#               (ici : Adultes, à la température/densité moyennes)
# ============================================================

coefs <- broom.mixed::tidy(m2, effects = "fixed", conf.int = TRUE) %>%
  mutate(
    terme = recode(term,
      "(Intercept)"       = "Intercept (Adulte, valeurs moyennes)",
      "classe_ageJuvénile" = "Classe d'âge : Juvénile",
      "temp_scaled"        = "Température de l'air (centrée)",
      "arbustes_scaled"    = "Densité d'arbustes (centrée)",
      "heure_scaled"       = "Heure de la journée (centrée)",
      "svl_scaled"         = "Taille corporelle SVL (centrée)"
    ),
    significatif = case_when(
      p.value < 0.001 ~ "***",
      p.value < 0.01  ~ "**",
      p.value < 0.05  ~ "*",
      p.value < 0.10  ~ ".",
      TRUE            ~ "ns"
    )
  ) %>%
  select(terme, estimate, conf.low, conf.high, statistic, p.value, significatif)

kable(
  coefs %>% mutate(across(where(is.numeric), round, 3)),
  caption = "Tableau 4. Coefficients du modèle mixte (lmer) — Variable réponse : % temps en fourragement",
  col.names = c("Variable", "β", "IC inf. 95%", "IC sup. 95%", "t", "p", "Sig.")
)
```

```{r interpretation-modele}
# ============================================================
# PHRASES PRÊTES POUR VOTRE SECTION RESULTS
# (générées automatiquement depuis les résultats du modèle)
# ============================================================

coefs_raw <- broom.mixed::tidy(m2, effects = "fixed", conf.int = TRUE)

# Extraire les coefficients clés
b_juv   <- coefs_raw$estimate[coefs_raw$term == "classe_ageJuvénile"]
b_arb   <- coefs_raw$estimate[coefs_raw$term == "arbustes_scaled"]
b_temp  <- coefs_raw$estimate[coefs_raw$term == "temp_scaled"]
b_date  <- coefs_raw$estimate[coefs_raw$term == "heure_scaled"]

p_juv   <- coefs_raw$p.value[coefs_raw$term == "classe_ageJuvénile"]
p_arb   <- coefs_raw$p.value[coefs_raw$term == "arbustes_scaled"]

cat("=== PHRASES RESULTS (anglais académique) ===\n\n")

cat(sprintf(
  "Time allocated to foraging differed significantly between age classes:
  juveniles spent %.1f%% more time foraging than adults (β = %.2f,
  95%% CI [%.2f, %.2f], p %s).\n\n",
  abs(b_juv),
  b_juv,
  coefs_raw$conf.low[coefs_raw$term  == "classe_ageJuvénile"],
  coefs_raw$conf.high[coefs_raw$term == "classe_ageJuvénile"],
  ifelse(p_juv < 0.001, "< 0.001", paste("=", round(p_juv, 3)))
))

cat(sprintf(
  "Shrub density had a %s effect on foraging frequency
  (β = %.2f, p %s), consistent with the hypothesis that
  denser microhabitat structure %s prey detection.\n\n",
  ifelse(b_arb < 0, "negative", "positive"),
  b_arb,
  ifelse(p_arb < 0.001, "< 0.001", paste("=", round(p_arb, 3))),
  ifelse(b_arb < 0, "reduces", "enhances")
))

cat(
  "Individual identity accounted for substantial variance in foraging time
  (random effect of individual ID), indicating that foraging mode varies
  along a passive–active continuum among conspecifics, independent of
  age class or environmental conditions.\n"
)
```

## 6.1 Figure des effets du modèle

```{r fig-effets, fig.cap="Figure 4. Effets des variables explicatives sur le % temps en fourragement de Z. karsteni (coefficients β ± IC 95% du modèle mixte). Les variables centrées-réduites permettent la comparaison directe des effets. * p<0.05, ** p<0.01, *** p<0.001."}

coefs_plot <- coefs %>%
  filter(!grepl("Intercept", terme)) %>%
  mutate(
    couleur = case_when(
      estimate > 0 & !grepl("ns", significatif) ~ "Positif sig.",
      estimate < 0 & !grepl("ns", significatif) ~ "Négatif sig.",
      TRUE ~ "Non sig."
    )
  )

ggplot(coefs_plot,
       aes(x = reorder(terme, estimate), y = estimate, color = couleur)) +
  geom_hline(yintercept = 0, linetype = "dashed",
             color = "grey60", linewidth = 0.8) +
  geom_errorbar(
    aes(ymin = `conf.low`, ymax = `conf.high`),
    width = 0.25, linewidth = 1
  ) +
  geom_point(size = 4) +
  geom_text(
    aes(label = significatif,
        y     = ifelse(`conf.high` > 0, `conf.high` + 0.3, `conf.low` - 0.3)),
    size = 4, fontface = "bold"
  ) +
  coord_flip() +
  scale_color_manual(
    values = c("Positif sig." = "#0F6E56",
               "Négatif sig." = "#D85A30",
               "Non sig."     = "grey60"),
    name = "Effet"
  ) +
  labs(
    title    = "Effets sur le % temps en fourragement",
    subtitle = "Coefficients β ± IC 95% · Modèle mixte (lmer)",
    x        = NULL,
    y        = "Coefficient β (variables centrées-réduites)"
  ) +
  theme_minimal(base_size = 12) +
  theme(legend.position = "bottom",
        plot.title      = element_text(face = "bold"))
```

---

# 7. Statistiques Circulaires — Patron Temporel

```{r stats-circulaires}
# ============================================================
# POURQUOI DES STATISTIQUES CIRCULAIRES ?
#
# L'heure de la journée est une variable "circulaire" :
# 23h et 1h sont proches (2h d'écart), pas lointains (22h d'écart).
# Un test classique (t-test, ANOVA) ne capture pas ça.
#
# Test de Rayleigh : teste si l'activité est concentrée
# autour d'une heure préférentielle (distribution non uniforme).
#   p < 0.05 → l'activité n'est pas aléatoire dans la journée
#              → il y a une heure de pic significative
# ============================================================

# Convertir les heures en angles (24h = 360°)
heures_adultes  <- budget_session %>%
  filter(classe_age == "Adulte",
         comportement %in% c("Fourragement", "Deplacement_lent",
                              "Deplacement_rapide")) %>%
  pull(heure_debut)

heures_juveniles <- budget_session %>%
  filter(classe_age == "Juvénile",
         comportement %in% c("Fourragement", "Deplacement_lent",
                              "Deplacement_rapide")) %>%
  pull(heure_debut)

# Conversion en radians (heures → angles circulaires)
to_circular <- function(heures) {
  circular(heures * 2 * pi / 24,
           units = "radians",
           template = "clock24")
}

circ_adultes  <- to_circular(heures_adultes)
circ_juveniles <- to_circular(heures_juveniles)

# Test de Rayleigh
rayleigh_a <- rayleigh.test(circ_adultes)
rayleigh_j <- rayleigh.test(circ_juveniles)

cat("=== TEST DE RAYLEIGH (uniformité de l'activité dans la journée) ===\n\n")

cat("Adultes :\n")
cat("  Statistique R =", round(rayleigh_a$statistic, 3), "\n")
cat("  p =", round(rayleigh_a$p.value, 4), "\n")
cat("  →", ifelse(rayleigh_a$p.value < 0.05,
    "Activité concentrée autour d'une heure préférentielle ✓",
    "Activité distribuée uniformément dans la journée"), "\n\n")

cat("Juvéniles :\n")
cat("  Statistique R =", round(rayleigh_j$statistic, 3), "\n")
cat("  p =", round(rayleigh_j$p.value, 4), "\n")
cat("  →", ifelse(rayleigh_j$p.value < 0.05,
    "Activité concentrée autour d'une heure préférentielle ✓",
    "Activité distribuée uniformément dans la journée"), "\n")

# Heure moyenne d'activité
mean_adultes  <- mean(circ_adultes)
mean_juveniles <- mean(circ_juveniles)

cat("\nHeure moyenne d'activité maximale :\n")
cat("  Adultes  :", round(as.numeric(mean_adultes)  * 24 / (2*pi), 1), "h\n")
cat("  Juvéniles:", round(as.numeric(mean_juveniles) * 24 / (2*pi), 1), "h\n")
```

---

# 8. Figure Composite Publication

```{r fig-composite, fig.width=12, fig.height=9, fig.cap="Figure 5. Résumé des résultats comportementaux de Z. karsteni. A : Budget-temps par classe d'âge. B : Patron d'activité journalière. C : Variation inter-individuelle du fourragement. D : Effets des variables environnementales (modèle mixte)."}
# ============================================================
# ASSEMBLER LES 4 FIGURES EN UNE PLANCHE PUBLICATION-READY
# avec le package patchwork
# ============================================================

# Figure D : effets du modèle (recréée pour le composite)
fig_effets_compact <- coefs_plot %>%
  ggplot(aes(x = reorder(terme, estimate), y = estimate, color = couleur)) +
  geom_hline(yintercept = 0, linetype = "dashed", color = "grey60") +
  geom_errorbar(aes(ymin = `conf.low`, ymax = `conf.high`),
                width = 0.3, linewidth = 0.8) +
  geom_point(size = 3) +
  coord_flip() +
  scale_color_manual(
    values = c("Positif sig." = "#0F6E56",
               "Négatif sig." = "#D85A30",
               "Non sig."     = "grey60")
  ) +
  labs(x = NULL, y = "Coefficient β") +
  theme_minimal(base_size = 10) +
  theme(legend.position = "none")

# Figures simplifiées pour le composite
fig_budget_c <- fig_budget + theme(legend.position = "none",
                                   plot.title    = element_blank(),
                                   plot.subtitle = element_blank())
fig_horaire_c <- fig_horaire + theme(legend.position = "none",
                                     plot.title    = element_blank(),
                                     plot.subtitle = element_blank())
fig_var_c     <- fig_variation + theme(legend.position = "none",
                                       plot.title    = element_blank(),
                                       plot.subtitle = element_blank())

# Assemblage avec patchwork
composite <- (fig_budget_c | fig_horaire_c) /
             (fig_var_c    | fig_effets_compact) +
  plot_annotation(
    title   = "Behavioural ecology of Zonosaurus karsteni — Kirindy, Madagascar",
    caption = "RAZAFINDRABE MAMINIAINA H.F. & ANDRIANARIMISA A. (in prep.)",
    tag_levels = "A",
    theme = theme(
      plot.title   = element_text(face = "bold", size = 13),
      plot.caption = element_text(size = 8, color = "grey50")
    )
  )

print(composite)
```

---

# 9. Export

```{r export, eval=FALSE}
# Mettre eval=TRUE pour exécuter l'export

dir.create("figures", showWarnings = FALSE)
dir.create("resultats", showWarnings = FALSE)

# Figures
ggsave("figures/fig1_budget_temps.png",
       fig_budget, width = 9, height = 5.5, dpi = 300)
ggsave("figures/fig2_activite_horaire.png",
       fig_horaire, width = 9, height = 5.5, dpi = 300)
ggsave("figures/fig3_variation_interindividuelle.png",
       fig_variation, width = 9, height = 6, dpi = 300)
ggsave("figures/fig5_composite_publication.png",
       composite, width = 12, height = 9, dpi = 300)

# Tableaux
write.csv(budget_age,       "resultats/budget_temps_par_age.csv",   row.names = FALSE)
write.csv(coefs,            "resultats/coefficients_modele.csv",     row.names = FALSE)
write.csv(budget_individu,  "resultats/budget_par_individu.csv",     row.names = FALSE)

cat("✓ Figures exportées en 300 DPI — prêtes pour soumission.\n")
cat("✓ Tableaux exportés en CSV.\n")
```

---

# Récapitulatif

| Étape | Analyse | Package | Alerte courante |
|-------|---------|---------|-----------------|
| Fiabilité | Cohen's Kappa | `irr` | Faire AVANT le terrain |
| Budget-temps | % par comportement/session | `dplyr` | Moyenner les %, pas les durées |
| Patron journalier | Activité par heure | `ggplot2` | Vérifier n par tranche horaire |
| Variation indiv. | Boxplot par individu | `ggplot2` | Clé pour detecter les outliers |
| Modèle mixte | `lmer()` | `lme4` | Centrer-réduire les variables |
| Sélection modèle | AIC | base R | REML=FALSE pour comparer |
| Statistiques circ. | Rayleigh test | `circular` | Heures = données circulaires |
| Export | 300 DPI | `ggplot2` | Toujours vérifier les dimensions |

---

*R `r R.version$major`.`r R.version$minor` ·
lme4 `r packageVersion("lme4")` ·
ggplot2 `r packageVersion("ggplot2")`*

*Auteur : Haja Fabrice RAZAFINDRABE MAMINIAINA — hajafabrice.r@gmail.com*

*EcoR Toolkit — Module 2 : Behavioural Ecology*
