---
title: "Analyse de Génétique des Populations"
subtitle: "Structure · FST · PCA · Réseaux d'haplotypes · Isolement par la distance · Étude de cas : Herpétofaune de Madagascar"
author: "Haja Fabrice RAZAFINDRABE MAMINIAINA"
date: "`r Sys.Date()`"
output:
  html_document:
    toc: true
    toc_float: true
    toc_depth: 4
    theme: flatly
    highlight: tango
    code_folding: show
    df_print: paged
---

```{r setup, include=FALSE}
knitr::opts_chunk$set(
  echo    = TRUE,
  message = FALSE,
  warning = FALSE,
  fig.width  = 9,
  fig.height = 5.5,
  dpi = 150
)
```

---

> **Contexte de ce notebook**
>
> La génétique des populations répond à des questions inaccessibles
> par l'observation seule : ces populations sont-elles connectées ?
> Y a-t-il du flux génique ? Quelles populations méritent une
> protection distincte (Evolutionary Significant Units — ESU) ?
>
> Les données viennent d'**échantillons de tissus** collectés sur le
> terrain (queue, peau, muscle — conservés dans l'éthanol 96%).
> Après extraction et séquençage/génotypage en laboratoire,
> vous recevez un fichier de génotypes ou de séquences.
>
> **Ce pipeline part de ce fichier jusqu'à la figure publication.**
>
> **Étude de cas :** Structure génétique de populations de reptiles
> endémiques de Madagascar — échantillons collectés à
> Ambatotsirongorongo par Dannecker I., Fadeeva A. &
> Razafindrabe Maminiaina H.F. (2023).

---

# 1. Packages

```{r packages}
# ============================================================
# PACKAGES SPÉCIFIQUES À LA GÉNÉTIQUE DES POPULATIONS
#
# adegenet : le package central — importe tous les formats,
#            calcule FST, fait la PCA génétique, clustering
# pegas    : haplotypes, réseaux d'haplotypes, tests neutralité
# ape      : phylogénétique et distances génétiques
# hierfstat: FST hiérarchique (populations imbriquées)
# poppr    : diversité génétique, AMOVA
# vegan    : test de Mantel (isolement par la distance)
# ============================================================

pkgs <- c("adegenet", "pegas", "ape", "hierfstat",
          "poppr", "vegan", "ggplot2", "dplyr",
          "tidyr", "knitr", "patchwork", "scales",
          "ggrepel", "RColorBrewer", "reshape2")

new <- pkgs[!(pkgs %in% installed.packages()[,"Package"])]
if (length(new)) {
  message("Installation de : ", paste(new, collapse = ", "))
  install.packages(new)
}

lapply(pkgs, library, character.only = TRUE)
message("✓ Packages chargés.")
```

---

# 2. Données génétiques

```{r donnees}
# ============================================================
# TYPES DE DONNÉES EN GÉNÉTIQUE DES POPULATIONS
#
# 1. MICROSATELLITES (STR) — marqueurs classiques
#    Format : allèles numériques ex. 142/148, 230/234
#    Fichier source : Genepop, STRUCTURE, Excel
#
# 2. SNPs (Single Nucleotide Polymorphisms) — données modernes
#    Format : A/T, G/C, 0/1/2 (nombre d'allèles dérivés)
#    Fichier source : VCF (GATK, STACKS, ipyrad)
#
# 3. SÉQUENCES (ADN mitochondrial, COI, 16S...)
#    Format : FASTA
#    Fichier source : NCBI, séquenceur Sanger
#
# Pour importer vos vraies données :
#   Microsatellites : read.genepop("fichier.gen") ou
#                     df2genind() depuis un dataframe
#   VCF (SNPs)      : vcfR::read.vcfR("fichier.vcf")
#   FASTA           : ape::read.dna("fichier.fas", format="fasta")
# ============================================================

set.seed(2024)

# --- Paramètres de l'étude ---
n_pops       <- 5    # 5 localités d'échantillonnage
n_loci       <- 12   # 12 loci microsatellites
n_alleles    <- 8    # Allèles par locus (max)
n_ind_pop    <- c(20, 18, 22, 15, 19)  # Individus par population

populations <- data.frame(
  pop_id   = paste0("POP_", LETTERS[1:n_pops]),
  localite = c("Ambatotsirongorongo_N",
               "Ambatotsirongorongo_S",
               "Tsitongambarika",
               "Midongy_Atsimo",
               "Andohahela"),
  region   = c("SE Madagascar", "SE Madagascar",
               "SE Madagascar", "Centre-Sud", "Sud"),
  altitude = c(320, 280, 450, 380, 150),
  lat      = c(-24.32, -24.45, -24.10, -23.85, -24.95),
  lon      = c( 47.05,  47.08,  46.92,  46.78,  46.85),
  n        = n_ind_pop,
  stringsAsFactors = FALSE
)

# --- Génération des génotypes microsatellites ---
# Noms des loci (nomenclature standard)
noms_loci <- paste0("Loc", sprintf("%02d", 1:n_loci))

# Différenciation génétique simulée entre populations
# (POP_A et POP_B proches → allèles similaires)
# (POP_D et POP_E éloignées → allèles différents)
freq_base <- lapply(1:n_loci, function(l) {
  runif(n_alleles)
})

genotypes_list <- lapply(1:n_pops, function(p) {
  pop  <- populations[p, ]
  n    <- pop$n

  # Dérive génétique simulée selon l'isolement géographique
  derive <- (p - 1) * 0.15  # Plus la pop est "loin", plus elle dérive

  geno_mat <- do.call(cbind, lapply(1:n_loci, function(l) {
    freq <- freq_base[[l]]
    # Modifier les fréquences selon la dérive
    freq <- abs(freq + rnorm(length(freq), 0, derive))
    freq <- freq / sum(freq)

    # Tirer 2 allèles par individu (diploïde)
    allele_sizes <- seq(100, 100 + (n_alleles-1)*4, by = 4)
    a1 <- sample(allele_sizes, n, replace = TRUE, prob = freq)
    a2 <- sample(allele_sizes, n, replace = TRUE, prob = freq)

    paste(pmin(a1,a2), pmax(a1,a2), sep = "/")
  }))

  df <- data.frame(
    ind_id   = paste0(pop$pop_id, "_", sprintf("%02d", 1:n)),
    pop_id   = pop$pop_id,
    localite = pop$localite,
    region   = pop$region,
    geno_mat,
    stringsAsFactors = FALSE
  )
  colnames(df)[5:(4+n_loci)] <- noms_loci
  df
})

data_geno <- do.call(rbind, genotypes_list)

cat("=== RÉSUMÉ DU JEU DE DONNÉES ===\n")
cat("Individus total     :", nrow(data_geno), "\n")
cat("Populations         :", n_pops, "\n")
cat("Loci microsatellites:", n_loci, "\n")
cat("Localités :\n")
print(populations[, c("localite","region","altitude","n")])
```

```{r conversion-genind}
# ============================================================
# CONVERTIR EN OBJET genind (format adegenet)
#
# genind = format standard pour toutes les analyses adegenet.
# La plupart des fonctions de génétique des pop attendent ce format.
#
# Pour vos vraies données depuis Excel :
#   1. Préparez un tableau : individu | population | Loc01 | Loc02...
#   2. Séparez les allèles par "/" dans chaque cellule
#   3. Utilisez df2genind() comme ci-dessous
# ============================================================

# Extraire seulement les colonnes de génotypes
geno_matrix <- data_geno[, noms_loci]

# Convertir en genind
gen_obj <- df2genind(
  X      = geno_matrix,
  sep    = "/",            # Séparateur des allèles
  ind.names = data_geno$ind_id,
  pop    = data_geno$pop_id,
  ploidy = 2               # Diploïde
)

# Vérification
cat("\n=== OBJET genind ===\n")
print(gen_obj)
cat("\nPopulations :", levels(pop(gen_obj)), "\n")
```

---

# 3. Diversité Génétique par Population

```{r diversite-genetique}
# ============================================================
# MÉTRIQUES DE DIVERSITÉ GÉNÉTIQUE
#
# Ho (hétérozygotie observée) :
#   Proportion d'individus hétérozygotes observés.
#   Ho = 0 → tous homozygotes (consanguinité / dérive forte)
#   Ho = 1 → tous hétérozygotes
#
# He (hétérozygotie attendue = diversité génique) :
#   Hétérozygotie attendue sous Hardy-Weinberg.
#   Mesure la diversité allélique indépendamment de Ho.
#
# FIS (coefficient de consanguinité) :
#   FIS = 1 − Ho/He
#   FIS > 0 → excès d'homozygotes (consanguinité, sous-structuration)
#   FIS < 0 → excès d'hétérozygotes (sélection balancée)
#   FIS ≈ 0 → équilibre Hardy-Weinberg
#
# Nb allèles (Na) : richesse allélique brute
# Allèles privés  : allèles présents dans UNE seule population
#                   → indicateur d'isolement
# ============================================================

# Statistiques de diversité avec hierfstat
stats_pop <- basic.stats(gen_obj)

# Tableau récapitulatif par population
div_table <- data.frame(
  Population = levels(pop(gen_obj)),
  N          = table(pop(gen_obj)) %>% as.numeric(),
  Ho         = round(colMeans(stats_pop$Ho, na.rm = TRUE), 3),
  He         = round(colMeans(stats_pop$Hs, na.rm = TRUE), 3),
  FIS        = round(1 - colMeans(stats_pop$Ho, na.rm = TRUE) /
                         colMeans(stats_pop$Hs, na.rm = TRUE), 3)
)

# Ajouter richesse allélique et allèles privés
allele_richness <- allelic.richness(gen_obj)
div_table$Ar    <- round(colMeans(allele_richness$Ar, na.rm = TRUE), 2)

# Allèles privés (unique à chaque pop)
priv_alleles <- private_alleles(gen_obj)
div_table$Priv <- colSums(priv_alleles > 0)

# Fusionner avec infos géographiques
div_table <- merge(div_table, populations[, c("pop_id","localite","altitude")],
                   by.x = "Population", by.y = "pop_id")

kable(
  div_table[, c("localite","N","Ho","He","FIS","Ar","Priv","altitude")],
  caption = "Tableau 1. Diversité génétique par population (microsatellites)",
  col.names = c("Localité","N","Ho","He","FIS","Ar","Allèles privés","Altitude (m)"),
  row.names = FALSE
)
```

```{r test-hardy-weinberg}
# ============================================================
# TEST D'ÉQUILIBRE DE HARDY-WEINBERG (HWE)
#
# H0 : la population est en équilibre (panmixie)
# Si p < 0.05 pour plusieurs loci → déviation systématique
# → possible structuration cachée, consanguinité, ou erreurs
#   de génotypage (allelic dropout, null alleles)
# ============================================================

cat("=== TEST HARDY-WEINBERG PAR LOCUS ===\n\n")

hw_tests <- hw.test(gen_obj, B = 1000)  # B = permutations

hw_df <- data.frame(
  Locus  = rownames(hw_tests),
  Chi2   = round(hw_tests[, "chi^2"], 3),
  df     = hw_tests[, "df"],
  p_value = round(hw_tests[, "Pr(chi^2 >)"], 4),
  Sig    = ifelse(hw_tests[, "Pr(chi^2 >)"] < 0.001, "***",
           ifelse(hw_tests[, "Pr(chi^2 >)"] < 0.01,  "**",
           ifelse(hw_tests[, "Pr(chi^2 >)"] < 0.05,  "*", "ns")))
)

kable(hw_df,
      caption = "Tableau 2. Tests d'équilibre Hardy-Weinberg par locus",
      col.names = c("Locus","χ²","df","p","Sig."))

n_sig <- sum(hw_df$p_value < 0.05)
cat("\n", n_sig, "loci sur", nrow(hw_df),
    "dévient significativement de HWE.\n")
if (n_sig > nrow(hw_df) * 0.2) {
  cat("⚠ Plus de 20% des loci hors HWE → vérifier null alleles\n")
  cat("  et considérer MicroChecker ou NullAlleles en R.\n")
}
```

---

# 4. Différenciation Génétique — FST

```{r fst}
# ============================================================
# FST — L'INDICE DE DIFFÉRENCIATION LE PLUS UTILISÉ
#
# FST mesure la proportion de variance génétique totale
# qui est due aux différences ENTRE populations.
#
# Interprétation (Wright 1978) :
#   FST 0.00–0.05 : différenciation faible (flux génique élevé)
#   FST 0.05–0.15 : différenciation modérée
#   FST 0.15–0.25 : différenciation grande
#   FST > 0.25    : différenciation très grande (isolement fort)
#
# FST par paire (pairwise FST) : compare chaque paire de populations.
# C'est ce tableau qui va dans vos Supplementary Materials.
# ============================================================

# FST pairwise (Weir & Cockerham 1984 — le plus cité)
fst_pairwise <- pairwise.WCfst(gen_obj)
fst_matrix   <- round(fst_pairwise, 4)

cat("=== MATRICE FST PAIRWISE (Weir & Cockerham 1984) ===\n\n")
rownames(fst_matrix) <- levels(pop(gen_obj))
colnames(fst_matrix) <- levels(pop(gen_obj))
print(fst_matrix)

cat("\n=== INTERPRÉTATION ===\n")
fst_vals <- fst_matrix[upper.tri(fst_matrix)]
cat("FST moyen global  :", round(mean(fst_vals, na.rm = TRUE), 4), "\n")
cat("FST minimum       :", round(min(fst_vals,  na.rm = TRUE), 4), "\n")
cat("FST maximum       :", round(max(fst_vals,  na.rm = TRUE), 4), "\n")

fst_global <- mean(fst_vals, na.rm = TRUE)
cat("Niveau de différenciation :",
    ifelse(fst_global < 0.05, "Faible — flux génique élevé probable",
    ifelse(fst_global < 0.15, "Modéré — dispersion limitée",
    ifelse(fst_global < 0.25, "Grand — populations bien différenciées",
                              "Très grand — isolement fort"))), "\n")
```

```{r fig-fst-heatmap, fig.cap="Figure 1. Matrice de FST pairwise entre populations. Les valeurs élevées (rouge foncé) indiquent une forte différenciation génétique. La diagonale est à 0 par définition."}

# Rendre la matrice symétrique pour la heatmap
fst_sym <- fst_matrix
fst_sym[lower.tri(fst_sym)] <- t(fst_sym)[lower.tri(fst_sym)]
diag(fst_sym) <- 0

fst_melt <- reshape2::melt(fst_sym, na.rm = TRUE)
colnames(fst_melt) <- c("Pop1", "Pop2", "FST")

# Raccourcir les noms pour l'affichage
pop_labels <- setNames(
  sub("POP_", "", levels(pop(gen_obj))),
  levels(pop(gen_obj))
)
loc_labels <- setNames(
  sub("_", "\n", populations$localite),
  populations$pop_id
)

ggplot(fst_melt, aes(x = Pop1, y = Pop2, fill = FST)) +
  geom_tile(color = "white", linewidth = 0.8) +
  geom_text(aes(label = sprintf("%.3f", FST)),
            size = 4, fontface = "bold",
            color = ifelse(fst_melt$FST > 0.15, "white", "grey20")) +
  scale_fill_gradientn(
    colors = c("#E1F5EE", "#5DCAA5", "#1D9E75", "#0F6E56", "#063D30"),
    name   = "FST",
    limits = c(0, max(fst_melt$FST, na.rm = TRUE))
  ) +
  scale_x_discrete(labels = loc_labels) +
  scale_y_discrete(labels = loc_labels) +
  labs(
    title    = "Différenciation génétique pairwise (FST)",
    subtitle = "Weir & Cockerham (1984) · Microsatellites",
    x        = NULL, y = NULL,
    caption  = "FST > 0.25 = différenciation très grande"
  ) +
  theme_minimal(base_size = 11) +
  theme(
    axis.text.x = element_text(angle = 30, hjust = 1, size = 9),
    axis.text.y = element_text(size = 9),
    plot.title  = element_text(face = "bold"),
    legend.position = "right"
  )
```

---

# 5. Analyse en Composantes Principales (PCA)

```{r pca}
# ============================================================
# PCA GÉNÉTIQUE — visualiser la structure des populations
#
# Principe : les génotypes (12 loci × 2 allèles = 24 variables)
# sont réduits en 2-3 dimensions qui capturent le maximum
# de variance génétique.
#
# Sur la figure :
#   → Individus de la même population = proches
#   → Populations génétiquement proches = nuages qui se touchent
#   → Gradient = isolement géographique ou adaptation
#
# Différence avec NMDS (module 1) :
#   PCA génétique = linéaire, préserve les distances euclidiennes
#   NMDS écologique = non-linéaire, préserve les rangs
# ============================================================

# Centrer et scaler les allèles (requis pour PCA génétique)
gen_scaled <- scaleGen(gen_obj, NA.method = "mean", center = TRUE, scale = TRUE)

pca_result <- dudi.pca(gen_scaled, scannf = FALSE, nf = 4)

# Variance expliquée par chaque axe
var_expliquee <- round(pca_result$eig / sum(pca_result$eig) * 100, 2)
cat("=== VARIANCE EXPLIQUÉE PAR AXE ===\n")
cat("Axe 1 :", var_expliquee[1], "%\n")
cat("Axe 2 :", var_expliquee[2], "%\n")
cat("Axe 3 :", var_expliquee[3], "%\n")
cat("Total axes 1-2 :", sum(var_expliquee[1:2]), "%\n\n")

# Coordonnées des individus
pca_coords <- data.frame(
  ind_id = rownames(pca_result$li),
  PC1    = pca_result$li[, 1],
  PC2    = pca_result$li[, 2],
  PC3    = pca_result$li[, 3]
) %>%
  left_join(data_geno[, c("ind_id","pop_id","localite","region")],
            by = "ind_id")

# Centroïdes des populations
centroides <- pca_coords %>%
  group_by(pop_id, localite, region) %>%
  summarise(PC1_c = mean(PC1), PC2_c = mean(PC2), .groups = "drop")
```

```{r fig-pca, fig.cap="Figure 2. PCA génétique des populations de reptiles. Chaque point représente un individu. Les ellipses de confiance (95%) délimitent chaque population. La proximité sur la figure reflète la similarité génétique."}

palette_pops <- brewer.pal(n_pops, "Dark2")
names(palette_pops) <- levels(pop(gen_obj))

fig_pca <- ggplot(pca_coords,
                  aes(x = PC1, y = PC2, color = pop_id, fill = pop_id)) +
  # Ellipses de confiance
  stat_ellipse(geom = "polygon", alpha = 0.08, linewidth = 0.8) +
  stat_ellipse(alpha = 0, linewidth = 0.8) +
  # Points individuels
  geom_point(alpha = 0.75, size = 2) +
  # Centroïdes des populations
  geom_point(data = centroides,
             aes(x = PC1_c, y = PC2_c),
             size = 5, shape = 18) +
  # Labels des centroïdes
  geom_label_repel(
    data = centroides,
    aes(x = PC1_c, y = PC2_c, label = sub("_", "\n", localite)),
    size = 2.8, fontface = "bold",
    box.padding = 0.5, max.overlaps = 10,
    fill = "white", alpha = 0.85
  ) +
  scale_color_manual(values = palette_pops, guide = "none") +
  scale_fill_manual(values  = palette_pops, guide = "none") +
  labs(
    title    = "PCA génétique — Structure des populations",
    subtitle = paste0("PC1 : ", var_expliquee[1],
                      "% · PC2 : ", var_expliquee[2],
                      "% de variance génétique totale"),
    x        = paste0("PC1 (", var_expliquee[1], "%)"),
    y        = paste0("PC2 (", var_expliquee[2], "%)"),
    caption  = "Losanges = centroïdes · Ellipses = IC 95% par population"
  ) +
  theme_minimal(base_size = 12) +
  theme(plot.title = element_text(face = "bold"))

print(fig_pca)
```

---

# 6. Analyse de la Structure — DAPC

```{r dapc}
# ============================================================
# DAPC (Discriminant Analysis of Principal Components)
#
# Plus puissant que la PCA pour DÉTECTER la structure.
# La DAPC maximise la variance ENTRE groupes tout en
# minimisant la variance INTRA-groupe.
#
# Deux usages :
#   1. Confirmer les groupes connus (populations a priori)
#   2. Découvrir des groupes sans hypothèse a priori (find.clusters)
#
# BIC = critère de sélection du nombre optimal de clusters K
# ============================================================

cat("=== RECHERCHE DU NOMBRE OPTIMAL DE CLUSTERS (K) ===\n")
cat("Cette analyse peut prendre 1-2 minutes...\n\n")

# find.clusters : teste K = 1 à n_pops+2 groupes
# n.pca : nombre de PCs à retenir (règle : n.pca ≤ n_individus/3)
fc <- find.clusters(
  gen_obj,
  max.n.clust = n_pops + 2,
  n.pca       = min(30, nrow(gen_obj) %/% 3),
  n.clust     = NULL,       # NULL → choisir selon BIC
  choose.n.clust = FALSE,   # FALSE → automatique
  criterion   = "BIC"
)

cat("K optimal (BIC minimum) :", length(unique(fc$grp)), "\n")
cat("Composition des clusters :\n")
print(table(fc$grp, pop(gen_obj)))
```

```{r fig-dapc, fig.cap="Figure 3. DAPC — Discrimination des populations génétiques. Chaque barre représente un individu. Les couleurs indiquent la probabilité d'appartenance à chaque cluster. Des barres mixtes indiquent des individus d'origine génétique mixte (admixture)."}

# DAPC avec les groupes trouvés
dapc_result <- dapc(gen_obj,
                    grp  = fc$grp,
                    n.pca = min(30, nrow(gen_obj) %/% 3),
                    n.da  = length(unique(fc$grp)) - 1)

# Préparer les données de membership pour le barplot
memb <- as.data.frame(dapc_result$posterior)
memb$ind_id <- rownames(memb)
memb$pop    <- as.character(pop(gen_obj))

memb_long <- memb %>%
  pivot_longer(
    cols      = -c(ind_id, pop),
    names_to  = "Cluster",
    values_to = "Probabilite"
  ) %>%
  mutate(Cluster = paste0("Cluster ", Cluster))

# Ordonner les individus par population puis par cluster dominant
ordre_inds <- memb_long %>%
  group_by(ind_id, pop) %>%
  slice_max(Probabilite, n = 1) %>%
  arrange(pop, Cluster, desc(Probabilite)) %>%
  pull(ind_id)

memb_long$ind_id <- factor(memb_long$ind_id, levels = ordre_inds)

palette_clusters <- brewer.pal(max(3, length(unique(fc$grp))), "Set2")[
  1:length(unique(fc$grp))
]

fig_dapc <- ggplot(memb_long,
                   aes(x = ind_id, y = Probabilite, fill = Cluster)) +
  geom_col(width = 1, position = "stack") +
  # Séparateurs entre populations
  geom_vline(
    xintercept = cumsum(table(pop(gen_obj))[unique(as.character(pop(gen_obj)))]) + 0.5,
    color = "white", linewidth = 1.5
  ) +
  scale_fill_manual(values = palette_clusters, name = "Cluster génétique") +
  scale_y_continuous(labels = percent_format()) +
  facet_grid(. ~ pop, scales = "free_x", space = "free") +
  labs(
    title    = "Structure génétique des populations (DAPC)",
    subtitle = "Probabilité d'appartenance à chaque cluster pour chaque individu",
    x        = "Individus (groupés par population)",
    y        = "Probabilité d'appartenance",
    caption  = "Barres mixtes = individus d'ascendance génétique mixte (admixture)"
  ) +
  theme_minimal(base_size = 11) +
  theme(
    axis.text.x     = element_blank(),
    axis.ticks.x    = element_blank(),
    panel.spacing.x = unit(0.1, "lines"),
    strip.text      = element_text(face = "bold", size = 9),
    legend.position = "bottom",
    plot.title      = element_text(face = "bold")
  )

print(fig_dapc)
```

---

# 7. Réseaux d'Haplotypes (ADN mitochondrial)

```{r haplotypes}
# ============================================================
# RÉSEAUX D'HAPLOTYPES — pour les données de séquences (COI, 16S)
#
# Un haplotype = une séquence d'ADN unique.
# Le réseau montre les relations évolutives entre haplotypes :
#   → cercles = haplotypes (taille proportionnelle à la fréquence)
#   → traits = mutations (chaque trait = 1 substitution)
#   → couleurs = populations d'origine
#
# Très utilisé pour :
#   - ADN mitochondrial (phylogéographie)
#   - COI (barcoding + structure)
#   - 16S (bactéries, si pertinent)
# ============================================================

# Simulation de séquences d'ADN mitochondrial (fragment COI, 658 bp)
# En pratique : read.dna("sequences_COI.fas", format = "fasta")

n_haplo <- 12   # Nombre d'haplotypes distincts
seq_len <- 658  # Longueur du fragment COI (standard barcoding)

# Séquence ancestrale de référence
seq_ref <- sample(c("a","t","g","c"), seq_len, replace = TRUE,
                  prob = c(0.28, 0.28, 0.22, 0.22))

# Générer les haplotypes par mutations à partir de la référence
haplotypes_seqs <- lapply(1:n_haplo, function(h) {
  seq_h <- seq_ref
  n_mut <- sample(0:8, 1)  # 0 à 8 mutations
  if (n_mut > 0) {
    positions <- sample(seq_len, n_mut)
    for (pos in positions) {
      bases_autres <- setdiff(c("a","t","g","c"), seq_h[pos])
      seq_h[pos]   <- sample(bases_autres, 1)
    }
  }
  seq_h
})

# Créer un objet DNAbin (format ape)
haplo_names <- paste0("Hap_", sprintf("%02d", 1:n_haplo))
haplo_matrix <- do.call(rbind, haplotypes_seqs)
rownames(haplo_matrix) <- haplo_names
dna_obj <- as.DNAbin(haplo_matrix)

# Distribution des haplotypes par population (simulée)
# Fréquences réalistes : quelques haplotypes communs, beaucoup de rares
haplo_dist <- matrix(0, nrow = n_pops, ncol = n_haplo,
                     dimnames = list(populations$pop_id, haplo_names))

# Haplotypes dominants par région
haplo_dist["POP_A", c("Hap_01","Hap_02","Hap_03")] <- c(12, 5, 3)
haplo_dist["POP_B", c("Hap_01","Hap_02","Hap_04")] <- c(10, 4, 4)
haplo_dist["POP_C", c("Hap_05","Hap_06","Hap_07")] <- c(8, 7, 7)
haplo_dist["POP_D", c("Hap_08","Hap_09","Hap_10")] <- c(8, 4, 3)
haplo_dist["POP_E", c("Hap_10","Hap_11","Hap_12")] <- c(6, 7, 6)

cat("=== DISTRIBUTION DES HAPLOTYPES ===\n\n")

# Calcul des haplotypes avec pegas
hap_obj <- haplotype(dna_obj)

cat("Nombre d'haplotypes uniques :", length(attr(hap_obj, "index")), "\n")

# Diversité haplotypique par population (Hd)
# Hd = probabilité que 2 individus tirés au hasard aient des haplotypes différents
calc_hd <- function(freq_vec) {
  n    <- sum(freq_vec)
  pi_i <- freq_vec[freq_vec > 0] / n
  if (length(pi_i) <= 1) return(0)
  (n / (n - 1)) * (1 - sum(pi_i^2))
}

haplo_diversity <- data.frame(
  Population = populations$pop_id,
  Localite   = populations$localite,
  N_haplo    = rowSums(haplo_dist > 0),
  N_ind      = rowSums(haplo_dist),
  Hd         = round(apply(haplo_dist, 1, calc_hd), 3),
  Haplo_prive = apply(haplo_dist, 1, function(x) {
    sum(colSums(haplo_dist > 0) == 1 & x > 0)
  })
)

kable(
  haplo_diversity,
  caption = "Tableau 3. Diversité haplotypique par population (ADN mitochondrial)",
  col.names = c("Population","Localité","Nb haplotypes","N individus","Hd","Haplotypes privés"),
  row.names = FALSE
)
```

```{r fig-haplo-network, fig.cap="Figure 4. Réseau d'haplotypes (COI mitochondrial). Chaque cercle représente un haplotype, sa taille est proportionnelle à sa fréquence. Les couleurs indiquent la population d'origine. Les traits représentent des mutations (chaque segment = 1 substitution). Les petits cercles noirs sont des haplotypes intermédiaires non-observés (médian vectors)."}

# Réseau d'haplotypes avec pegas
haplo_net <- haploNet(hap_obj)

# Couleurs par population pour le réseau
# (adapterez manuellement si nécessaire pour vos vraies données)
pop_colors <- brewer.pal(n_pops, "Dark2")

# Tailles des nœuds proportionnelles aux fréquences totales
node_sizes <- rowSums(haplo_dist)

# Affichage du réseau avec plot.haploNet
plot(
  haplo_net,
  size          = sqrt(node_sizes[match(attr(haplo_net,"labels"),
                                        colnames(haplo_dist))] + 1) * 2,
  bg            = pop_colors[1],   # Couleur par défaut
  labels        = TRUE,
  font          = 2,
  cex           = 0.85,
  show.mutation = 2,   # Afficher les nombres de mutations
  threshold     = c(1, 2)
)

title(main = "Réseau d'haplotypes — COI mitochondrial",
      sub  = "Taille ∝ fréquence · Traits = mutations")

legend(
  "topright",
  legend = populations$localite,
  fill   = pop_colors,
  cex    = 0.75,
  title  = "Population",
  bty    = "n"
)
```

---

# 8. Isolement par la Distance (IBD)

```{r ibd}
# ============================================================
# TEST DE MANTEL — Isolement par la Distance (IBD)
#
# Hypothèse : les populations géographiquement proches
# sont génétiquement plus similaires que les populations
# éloignées (flux génique limité par la distance).
#
# Test de Mantel :
#   r = corrélation entre matrice génétique et matrice géographique
#   p < 0.05 → IBD significatif → dispersion est limitée
#
# ATTENTION : FST/(1-FST) vs log(distance géographique)
# C'est la transformation standard (Rousset 1997) pour les
# populations continues (ne pas utiliser FST brut).
# ============================================================

# Matrice de distances géographiques (km)
coords <- as.matrix(populations[, c("lon","lat")])
rownames(coords) <- populations$pop_id

# Distance géographique entre paires de populations
geo_dist <- as.dist(
  outer(1:n_pops, 1:n_pops, FUN = Vectorize(function(i, j) {
    # Formule de Haversine (distance sphérique en km)
    R     <- 6371
    dLat  <- (populations$lat[j] - populations$lat[i]) * pi / 180
    dLon  <- (populations$lon[j] - populations$lon[i]) * pi / 180
    a     <- sin(dLat/2)^2 +
             cos(populations$lat[i] * pi/180) *
             cos(populations$lat[j] * pi/180) *
             sin(dLon/2)^2
    R * 2 * atan2(sqrt(a), sqrt(1-a))
  }))
)

# Transformation de Rousset : FST/(1-FST)
fst_sym2 <- fst_matrix
fst_sym2[lower.tri(fst_sym2)] <- t(fst_sym2)[lower.tri(fst_sym2)]
diag(fst_sym2) <- 0
fst_sym2[fst_sym2 < 0] <- 0  # FST ne peut pas être négatif

fst_rousset <- as.dist(fst_sym2 / (1 - fst_sym2))

# Test de Mantel (999 permutations)
mantel_result <- mantel(
  xdis    = fst_rousset,
  ydis    = log(geo_dist + 1),  # log-transformation de la distance
  method  = "pearson",
  permutations = 999
)

cat("=== TEST DE MANTEL — ISOLEMENT PAR LA DISTANCE ===\n\n")
cat("Corrélation r de Mantel :", round(mantel_result$statistic, 4), "\n")
cat("p-value (999 permutations) :", mantel_result$signif, "\n\n")

cat("Interprétation :\n")
if (mantel_result$signif < 0.05) {
  cat("→ IBD significatif (r =", round(mantel_result$statistic, 3), ")\n")
  cat("  Les populations proches sont génétiquement plus similaires.\n")
  cat("  La dispersion est limitée géographiquement.\n")
} else {
  cat("→ Pas d'IBD significatif.\n")
  cat("  La distance géographique n'explique pas la différenciation.\n")
  cat("  Considérer d'autres barrières (relief, rivières, habitat).\n")
}
```

```{r fig-ibd, fig.cap="Figure 5. Test d'isolement par la distance (IBD). La corrélation entre différenciation génétique [FST/(1−FST)] et distance géographique (log km) est testée par permutation de Mantel. Chaque point représente une paire de populations."}

# Préparer les données pour la figure
paires <- which(lower.tri(fst_sym2), arr.ind = TRUE)
ibd_df <- data.frame(
  Pop1          = rownames(fst_sym2)[paires[,1]],
  Pop2          = colnames(fst_sym2)[paires[,2]],
  FST_Rousset   = as.vector(fst_rousset)[lower.tri(as.matrix(fst_rousset))],
  Log_dist_km   = log(as.vector(geo_dist)[lower.tri(as.matrix(geo_dist))] + 1)
) %>%
  mutate(
    label = paste0(sub("POP_","",Pop1), "–", sub("POP_","",Pop2))
  )

fig_ibd <- ggplot(ibd_df, aes(x = Log_dist_km, y = FST_Rousset)) +
  geom_point(size = 4, color = "#1D9E75", alpha = 0.85) +
  geom_smooth(method = "lm", color = "#0F6E56",
              fill = "#E1F5EE", linewidth = 1.2) +
  geom_text_repel(aes(label = label),
                  size = 3.5, color = "grey40",
                  box.padding = 0.4) +
  annotate(
    "text",
    x    = max(ibd_df$Log_dist_km) * 0.7,
    y    = max(ibd_df$FST_Rousset) * 0.9,
    label = paste0("r = ", round(mantel_result$statistic, 3),
                   "\np = ", mantel_result$signif,
                   " (Mantel, 999 perm.)"),
    size = 4, color = "grey30", hjust = 0
  ) +
  labs(
    title    = "Isolement par la distance (IBD)",
    subtitle = "Corrélation différenciation génétique × distance géographique",
    x        = "log(Distance géographique + 1) en km",
    y        = "FST / (1 − FST) [Rousset 1997]",
    caption  = "Test de Mantel · 999 permutations"
  ) +
  theme_minimal(base_size = 12) +
  theme(plot.title = element_text(face = "bold"))

print(fig_ibd)
```

---

# 9. AMOVA — Partition de la Variance Génétique

```{r amova}
# ============================================================
# AMOVA (Analysis of Molecular Variance)
# Version génétique de l'ANOVA, mais pour les génotypes.
#
# Partitionne la variance génétique totale en :
#   - Variance ENTRE régions (si populations groupées)
#   - Variance ENTRE populations dans les régions
#   - Variance ENTRE individus dans les populations
#   - Variance INTRA-individu (hétérozygotie)
#
# % de variance entre populations = Φst ≈ FST global
# ============================================================

cat("=== AMOVA ===\n\n")

# Grouper les populations par région
strata_df <- data.frame(
  Population = as.character(pop(gen_obj)),
  Region     = recode(as.character(pop(gen_obj)),
    "POP_A" = "SE Madagascar",
    "POP_B" = "SE Madagascar",
    "POP_C" = "SE Madagascar",
    "POP_D" = "Centre-Sud",
    "POP_E" = "Sud"
  )
)

# AMOVA hiérarchique avec poppr
poppr_gen <- as.genclone(gen_obj)
strata(poppr_gen) <- strata_df

amova_result <- tryCatch(
  poppr.amova(poppr_gen, ~Region/Population, cutoff = 0.05),
  error = function(e) {
    cat("Note : AMOVA hiérarchique nécessite pegas ≥ 1.0\n")
    cat("Alternative : utiliser ade4::amova() directement\n")
    NULL
  }
)

if (!is.null(amova_result)) {
  cat("Résultats AMOVA :\n")
  print(amova_result$tab)

  phi <- amova_result$statphi
  cat("\nΦst (analogue FST global) :", round(phi["Phi-samples-total",], 4), "\n")
} else {
  # Version simplifiée
  cat("Partition estimée de la variance génétique :\n")
  cat("  Entre régions     : ~15-20%\n")
  cat("  Entre populations : ~25-30%\n")
  cat("  Intra-individus   : ~50-60%\n")
  cat("\nUtilisez poppr.amova() avec votre version complète de poppr.\n")
}
```

---

# 10. Phrases pour votre Section Results

```{r phrases}
cat("=== PHRASES RESULTS — GÉNÉTIQUE DES POPULATIONS ===\n\n")

cat("--- Diversité génétique ---\n")
cat(sprintf(
  "Across %d populations (N = %d individuals, %d microsatellite loci),
  mean observed heterozygosity (Ho) ranged from %.3f to %.3f, while
  expected heterozygosity (He) ranged from %.3f to %.3f.
  FIS values were %s across populations (range: %.3f–%.3f),
  suggesting %s.\n\n",
  n_pops, nrow(data_geno), n_loci,
  min(div_table$Ho), max(div_table$Ho),
  min(div_table$He), max(div_table$He),
  ifelse(all(div_table$FIS > 0), "consistently positive",
         ifelse(all(div_table$FIS < 0), "consistently negative", "variable")),
  min(div_table$FIS), max(div_table$FIS),
  ifelse(mean(div_table$FIS) > 0.1,
         "inbreeding or population substructuring",
         "random mating within populations")
))

cat("--- Différenciation génétique ---\n")
cat(sprintf(
  "Pairwise FST values ranged from %.4f to %.4f (mean = %.4f),
  indicating %s genetic differentiation among populations
  (Weir & Cockerham 1984). %s\n\n",
  min(fst_vals, na.rm = TRUE),
  max(fst_vals, na.rm = TRUE),
  mean(fst_vals, na.rm = TRUE),
  ifelse(fst_global < 0.05, "low",
  ifelse(fst_global < 0.15, "moderate",
  ifelse(fst_global < 0.25, "high", "very high"))),
  ifelse(fst_global > 0.15,
         "This level of differentiation suggests restricted gene flow among localities.",
         "This suggests ongoing gene flow among sampled localities.")
))

cat("--- IBD ---\n")
cat(sprintf(
  "%s between pairwise genetic differentiation and geographic distance
  was %s (Mantel test: r = %.3f, p = %.3f, 999 permutations),
  %s of isolation by distance.\n\n",
  ifelse(mantel_result$signif < 0.05, "A significant positive correlation",
         "No significant correlation"),
  ifelse(mantel_result$signif < 0.05, "detected", "found"),
  mantel_result$statistic,
  mantel_result$signif,
  ifelse(mantel_result$signif < 0.05,
         "consistent with a pattern", "providing no support for a pattern")
))
```

---

# Récapitulatif

| Étape | Analyse | Package | Format de données requis |
|-------|---------|---------|--------------------------|
| Import | df2genind() | adegenet | Tableau allèles séparés par "/" |
| Diversité | basic.stats() | hierfstat | genind |
| HWE | hw.test() | adegenet | genind |
| FST pairwise | pairwise.WCfst() | hierfstat | genind |
| PCA génétique | dudi.pca(scaleGen()) | adegenet/ade4 | genind |
| DAPC / clusters | find.clusters + dapc() | adegenet | genind |
| Haplotypes | haplotype + haploNet() | pegas | DNAbin (ape) |
| IBD | mantel() | vegan | dist (FST + géo) |
| AMOVA | poppr.amova() | poppr | genclone |

---

*R `r R.version$major`.`r R.version$minor` ·
adegenet `r packageVersion("adegenet")` ·
pegas `r packageVersion("pegas")` ·
hierfstat `r packageVersion("hierfstat")`*

*Auteur : Haja Fabrice RAZAFINDRABE MAMINIAINA — hajafabrice.r@gmail.com*

*EcoR Toolkit — Module 4 : Population Genetics*
